ACORDAO-COMPLETO-2277026

ACÓRDÃO 1217/2019 ATA 18/2019 - PLENÁRIO

VISTOS, relatados e discutidos estes autos de tomada de contas especial instaurada em desfavor de Joaquim Antônio Coutinho Ribeiro e Maria Elizabeth Negrão Silva, na condição de ex-prefeitos de Iguape/SP, em razão de omissão no dever de prestar contas relativas ao Convênio 626/2009 (Siconv 729331/2009) , firmado entre a municipalidade e a Fundação Nacional de Saúde;
ACORDAM os Ministros do Tribunal de Contas da União, reunidos em Sessão do Plenário, diante das razões expostas pelo Redator, em:
9.1. considerar Maria Elizabeth Negrão Silva (CPF XXX.482.958-XX) revel, para todos os efeitos, dando-se prosseguimento ao processo, com fundamento no art. 12, § 3º, da Lei 8.443/1992;
9.2. excluir Cimasp – Comércio e Indústria de Equipamentos, Serviços e Peças Ltda. (CNPJ 04.686.643/0001-91) da relação processual;
9.3. julgar irregulares as contas de Maria Elizabeth Negrão Silva (XXX.482.958-XX) , com fundamento nos arts. 1º, inciso I, 16, inciso III, alínea “b”, c/c o art. 23, inciso III, da mesma Lei, e com arts. 1º, inciso I, 209, inciso II, e 214, inciso III, do Regimento Interno;
9.4. julgar irregulares as contas de Joaquim Antônio Coutinho Ribeiro (XXX.298.398-XX) , com fundamento nos arts. 1º, inciso I, 16, inciso III, alínea “a”, 19 e 23, inciso III, da Lei 8.443/1992, c/c o art. 214, inciso III, do Regimento Interno do TCU; 
9.5. aplicar, individualmente, aos responsáveis a seguir discriminados, a multa prevista no art. 58, inciso I, da Lei 8.443/1992, c/c o art. 268, do Regimento Interno do TCU, fixando-lhes o prazo de quinze dias, a contar da notificação, para que comprovem, perante o Tribunal (art. 214, inciso III, alínea “a”, do Regimento Interno/TCU) , o recolhimento da dívida aos cofres do Tesouro Nacional, atualizada monetariamente desde a data do presente acórdão até a do efetivo recolhimento, se for paga após o vencimento, na forma da legislação em vigor;
	RESPONSÁVEL
	VALOR

	Joaquim Antônio Coutinho Ribeiro (Lei 8.443/1992, art. 58, I) 
	R$ 8.000,00

	Maria Elizabeth Negrão Silva (Lei 8.443/1992, art. 58, II) 
	R$ 3.000,00

9.6. autorizar, desde logo, a cobrança judicial das dívidas tratadas no subitem 9.5 supra, nos termos do art. 28, inciso II, da Lei 8.443/1992, caso não atendidas as notificações;
9.7. encaminhar cópia deste acórdão aos responsáveis e à Fundação Nacional de Saúde.

Tomada de contas especial instaurada em razão de omissão no dever de prestar contas relativas a convênio que teve por objeto a Implantação de Sistema de Resíduos Sólidos, por meio da aquisição de caminhão coletor/compactador de lixo. Análise das alegações de defesa.

Município de Iguape/SP.

3. Responsáveis: Cimasp - Comércio e Indústria de Equipamentos, Serviços e Peças Ltda. (04.686.643/0001-91); Joaquim Antônio Coutinho Ribeiro (XXX.298.398-XX) e Maria Elizabeth Negrão Silva (XXX.482.958-XX).

WALTON ALENCAR RODRIGUES

Ministro Walton Alencar Rodrigues.

13.1. Ministros presentes: José Mucio Monteiro (Presidente), Walton Alencar Rodrigues (Revisor), Benjamin Zymler, Augusto Nardes, Aroldo Cedraz, Raimundo Carreiro, Ana Arraes e Bruno Dantas (Relator).
13.2. Ministros com voto vencido: Augusto Nardes, Aroldo Cedraz e Bruno Dantas (Relator).
13.3. Ministro-Substituto convocado: Marcos Bemquerer Costa.
13.4. Ministro-Substituto presente: Weder de Oliveira.

BRUNO DANTAS

Por registrar as principais ocorrências dos autos até o momento, resumindo os fundamentos das peças acostadas, adoto como relatório, com os ajustes necessários, a instrução da secretaria responsável pela análise do processo (peça 54) , que contou com a anuência do corpo diretivo da unidade (peças 55-56) :
“INTRODUÇÃO
1.	Cuidam os autos de tomada de contas especial instaurada pela Fundação Nacional de Saúde (Funasa) em desfavor do Sr. Joaquim Antônio Coutinho Ribeiro (CPF XXX.298.398-XX) , na condição de prefeito municipal de Iguape/SP, em razão de omissão no dever de prestar contas quanto aos recursos repassados por força do Convênio 626/2009 (Siconv 729331/2009) , firmado entre a Prefeitura Municipal de Iguape/SP e a FUNASA, tendo por objeto a Implantação de Sistema de Resíduos Sólidos, através da aquisição de caminhão coletor/compactador de lixo (peça 1, p. 27 e 51) .
2.	A proposta 85243/2009, datada de 21/10/2009 (peça 1, p. 27) , descreve que o objeto que seria adquirido com os recursos federais provenientes do convênio a ser firmado tinha dentre suas especificações: caminhão coletor/compactador, forma de carregamento de lixo: traseiro; sistema de compactação: painéis acionados por cilindros hidráulicos; sistema de descarga de lixo: painel ejetor acionado por cilindro hidráulico; sistema de fixação de equipamentos no chassis de acordo com as recomendações do fabricante do chassis; chassis do caminhão com motor a diesel e potência (mínima) de 120 kW, tração: 4x2, capacidade PBT homologado de 16.000 kg - mínimo (peça 1, p. 11-12) .
HISTÓRICO 
3.	Em 31/12/2009 foi firmado o convênio entre as partes, restando previsto na cláusula sexta o valor de R$ 310.000,00 para a execução do objeto, dos quais R$ 300.000,00 seriam repassados pelo concedente (peça 1, p. 65) e R$ 10.000,000 corresponderiam à contrapartida, conforme disposto na cláusula sétima da avença (peça 1, p. 69) . 
4.	Em 9/4/2012 foi proposta alteração do plano de trabalho, resultando também na alteração do valor do convênio, cujo valor total passou a ser de R$ 304.000,00 (peça 1, p. 143) . 
5.	Em consequência da alteração do plano de trabalho, passou a viger novo cronograma de desembolso de recursos do concedente, no valor de R$ 296.000,00, os quais seriam complementados com recursos do proponente, no valor de R$ 8.000,00, totalizando o valor de R$ 304.000,00 (peça 1, p. 153) .
6.	Em 18/6/2012 foram repassados os recursos federais em uma parcela, mediante a ordem bancária 2012OB804427, no valor de R$ 296.000,00 (peça 1, p. 199) . O valor foi creditado na conta específica na data de 20/6/2012 (peça 9, p. 6) . 
7.		O ajuste vigeu inicialmente pelo período de doze meses, de 31/12/2009 a 30/12/2010, conforme cláusula décima terceira (peça 1, p. 77) , porém ocorreram as seguintes alterações:
- 1º Termo de ofício de prorrogação de vigência ao Convênio 626/2009, datado de 22/12/2010: estabeleceu vigência até a data de 31/12/2011 (peça 1, p. 101) ;
- 2º Termo Aditivo ao Convênio 729331/2009, datado de 25/10/2011 (peça 1, p. 129-131) , cujo extrato foi publicado no D.O.U. de 27/10/2011 (peça 1, p. 133) ;
- 3º Termo Aditivo ao Convênio 729331/2009, datado de 4/6/2012 (peça 1, p. 191-193) , cujo extrato foi publicado no D.O.U. de 6/6/2012 (peça 1, p. 195) ;
- 4º Termo Aditivo ao Convênio 729331/2009, datado de 21/11/2012: estabeleceu vigência até a data de 19/6/2013 (peça 1, p. 213) .
8.	Entre o 3º e o 4º termo aditivo, verifica-se que houve a emissão do Parecer Técnico 220/2012 DIESP/SUEST-SP, de 26/10/2012 (peça 1, p. 209) , no qual há referência ao Ofício 221/2012 DECON-GAB. Por meio desse ofício, houve solicitação por parte da Prefeitura de Iguape/SP para alterar a capacidade da coletora compactadora de resíduos de 15 m³ para 19 m³ em função de ‘Relatório Técnico Justificativo’ elaborado pela área técnica da Prefeitura (Ofício 195/2012 DECON-GAB) .
9.	Nesse relatório, há a informação de que a capacidade do veículo adquirido era de 23.000 kg homologados de Peso Bruto Total (PBT) , com superdimensionamento para uma coletora de 15 m³, levando a possível subutilização do caminhão. Conforme dados técnicos, seria mais adequada a utilização de coletora com capacidade de 19 m³ para o porte do veículo. 
10. Em função das informações técnicas oferecidas pela Prefeitura, o Engenheiro Ambiental da DIESP/SUESP-SP/FUNASA, Adam Douglas Sebastião Pinto, manifestou-se favorável à modificação da capacidade da caçamba coletora/compactadora, com a condição de não haver alteração no valor da parcela do repasse federal. O parecer obteve concordância da Chefe da DIESP/SUEST/FUNASA-SP, Sra. Magda Eloisa Rafaldini, em 30/10/2012.
11.	 Em função desse parecer da FUNASA, a Prefeitura informou a empresa contratada, via correio eletrônico (peça 44, p. 22) , da alteração do objeto adquirido (caçamba coletora/compactadora) de inicialmente 15 m³ de capacidade para uma de 19 m³. Em consequência da mudança de objeto, houve um aumento do valor contratado de R$ 59.400,00 para R$ 88.000,00. 
12.	 No tocante à prestação de contas do convênio, em conformidade com a cláusula décima do ajuste firmado, o prazo era de 60 dias após o final da vigência do instrumento convenial, ou do último pagamento efetuado, quando este ocorresse em data anterior àquela do encerramento da vigência (peça 1, p. 75) . O 4º Termo Aditivo de Prorrogação de Vigência ‘de ofício’ estabeleceu que o prazo de vigência da avença era 19/6/2013, sendo que, após o encerramento desse prazo, deveria ser encaminhada a respectiva prestação de contas final (peça 1, p. 213) . 
13.	 Em que pese o constante no 4º Termo Aditivo precitado, considerando-se os documentos e dispositivos mencionados, em especial a cláusula décima do ajuste firmado, entendeu-se que o prazo final para prestação de contas ocorreu em 18/8/2013, isto é, 60 dias após o término da vigência do convênio.
14.	 Em 1/1/2013 tomou posse o novo prefeito de Iguape, Sr. Joaquim Antônio Coutinho Ribeiro (CPF XXX.298.398-XX) , conforme termo de posse juntado aos autos (peça 1, p. 223) e extrato do resultado das eleições ocorridas em 2012 (peça 1, p. 267) . 
15.	 Em 22/10/2013 foi enviado à Prefeitura o Ofício 1228/SECON/SUEST/FUNASA-SP, sobre a necessidade de apresentação de prestação de contas (peça 1, p. 231-233) , conforme A.R. (peça 1, p. 235) . 
16.	 Em 23/4/2014 foi encaminhado e-mail pela Sra. Gelza Rosa da Costa, da Superintendência Estadual de São Paulo – Chefe do Serviço de Convênios, direcionado à Prefeitura de Iguape/SP, no qual informa que não houve o atendimento ao Ofício 1228 já citado (peça 1, p. 245) , sendo instaurada a TCE. 
17.	 Em 4/8/2014, por intermédio do Memorando 102/2014/Secov/Suest-SP, foi solicitada a inscrição do Sr. Joaquim Antonio Coutinho Ribeiro na conta Diversos Responsáveis em Apuração (peça 1, p. 255) , pelo valor constante no Demonstrativo de Débito, atualizado até 31/7/2014 (peça 1, p. 257) , solicitação essa efetivada pela nota de lançamento 2014NL000085 (peça 1, p. 259) . 
18.	 Em 11/8/2015 foi realizada instrução inicial dos autos nesta Unidade Técnica do Tribunal de Contas da União (peça 3) , na qual foi proposta a citação do Sr. Joaquim Antônio Coutinho Ribeiro (CPF XXX.298.398-XX) , para que apresentasse suas justificativas quanto à omissão no dever de prestar contas dos recursos repassados por força do Convênio 0626/2009 (Siconv 729331/2009) , firmado entre a Funasa e a Prefeitura de Iguape/SP, em afronta ao disposto no art. 56, caput, da Portaria Interministerial MPOG/MF/CGU 127/2008, ao art. 145 do Decreto 93.872/1986, à alínea ‘n’ do inciso II da cláusula segunda do Termo de Convênio 0626/2009 (Siconv 729331/2009) e ao parágrafo único do art. 70 da Constituição Federal. Como havia indícios de execução parcial do convênio na gestão da antecessora, foi realizada a proposição de citação solidária da Sra. Maria Elizabeth Negrão Silva com o Sr. Joaquim Antonio Coutinho Ribeiro.
19.	 Em cumprimento ao Despacho do Sr. Diretor da 3ª D.T. da Secex-SP (peça 4) , foi promovida inicialmente a citação dos seguintes responsáveis:
- Sra. Maria Elizabeth Negrão Silva (CPF: XXX.482.958-XX) , mediante o Ofício 2216/2015-TCU/SECEX-SP, de 13/8/2015 (peça 7) , o qual foi recebido na data de 20/8/2015, conforme A.R. juntado aos autos (peça 11) ;
- Sr. Joaquim Antônio Coutinho Ribeiro (CPF: XXX.298.398-XX) , mediante o Ofício 2217/2015-TCU/SECEX-SP, de 13/8/2015 (peça 8) , o qual foi recebido na data de 20/8/2015, conforme A.R. juntado aos autos (peça 10) .
20.	 Apesar de a Sra. Maria Elizabeth Negrão Silva (CPF: XXX.482.958-XX) ter tomado ciência do expediente que lhe foi encaminhado, conforme atesta o aviso de recebimento (AR) que compõe a peça 11, não atendeu a citação e não se manifestou quanto às irregularidades verificadas.
21.	 Transcorrido o prazo regimental fixado e mantendo-se inerte a aludida responsável, foi considerada revel, dando-se prosseguimento ao processo, de acordo com o art. 12, § 3º, da Lei 8.443/1992.
22.	 O Sr. Joaquim Antônio Coutinho Ribeiro (CPF: XXX.298.398-XX) tomou ciência do ofício que lhe foi remetido, conforme documento constante da peça 10, tendo apresentado, tempestivamente, suas alegações de defesa, conforme documentação integrante da peça 9.  
23.	 O responsável foi ouvido em decorrência da não comprovação da boa e regular aplicação dos recursos federais recebidos por força do Convênio 0626/2009 (Siconv 729331/2009) , firmado entre a Prefeitura Municipal de Iguape/SP e a FUNASA, em face da omissão no dever de prestar contas, cujo prazo para apresentação expirou em 18/8/2013, nos termos da cláusula décima do ajuste firmado c/c o disposto no 4º termo aditivo ao Convênio 729331/2009, datado de 21/11/2012, o que configura afronta ao disposto no art. 56, caput, da Portaria Interministerial MPOG/MF/CGU n. 127/2008, ao art. 145 do Decreto 93.872/1986 e à alínea ‘n’ do inciso II da cláusula segunda do Termo de Convênio  626/2009 (Siconv 729331/2009) , bem assim pela ausência de comprovação de utilização da contrapartida pactuada, no valor de R$ 8.000,00, estabelecida no 3º termo aditivo ao Convênio 729331/2009, firmado em 4/6/2012, com extrato publicado no D.O.U. de 6/6/2012, situação essa em afronta ao disposto na alínea ‘a’ do inciso II da cláusula segunda do termo de convênio.
24. Em síntese, constaram das alegações de defesa apresentadas pelo responsável o que segue:
- cópia da prestação de contas referente ao Convênio 626/2009, tendo por objeto a aquisição de caminhão para coleta seletiva (peça 9, p. 2-33) , a qual teria sido encaminhada pela convenente à concedente na data de 8/10/2014, mediante o Ofício 0037/2014 – dicont/pmi/osp (peça 9, p. 3) .
25.	Na instrução de peça 12, foi proposta a realização de diligência junto à Funasa, acompanhada de cópia da prestação de contas apresentada (peça 9) para que aquele órgão, se manifestasse sobre a aprovação ou não da prestação de contas relativa ao convênio 0626/2009 (Siconv 729331/2009) , firmado entre a Prefeitura Municipal de Iguape/SP e a FUNASA, tendo por objeto a Implantação de Sistema de Resíduos Sólidos, através da aquisição de caminhão coletor/compactador de lixo; e informasse se a prestação de contas referida foi ou não recebida naquele órgão, tendo em vista que na cópia do Ofício 0037/2014 – dicont/pmi/osp, que teria encaminhado a referida prestação de contas para a Funasa, consta a data de 8/10/2014, sem contudo haver comprovante de recebimento do documento no órgão concedente. 
26.	 Em 1/12/2015 foi encaminhado à Funasa o Ofício 3437/2015-TCU/SECEX-SP, de 24/11/2015 (peça 14) , o qual foi recebido na data de 9/12/2015 (peça 15) .
27.	 Em 8/1/2016, a Funasa remeteu o Ofício 16/GAB/SUEST-SP/FUNASA (peça 16) , pelo qual foram encaminhados os esclarecimentos constantes do Memorando 02/Secov/SUEST-SP (peça 16, p. 2) :
27.1. Não consta nesta Superintendência que o município tenha prestado contas do recurso do Convenio;
27.2. Feito levantamento no sistema de controle de documentos da Funasa – SCDWeb no mês de outubro/2014, não consta registro de documento oriundo do referido município, conforme consta no Oficio nº 0037/2014. A busca minuciosa ficou prejudicada visto que o município não apresentou comprovante de envio de documentos ou de cadastramento da documentação na Funasa/SP.
27.3. Reafirmo que já foi instaurada Tomada de Contas Especial tombada sob nº 25290.005.588/2014-12, concluída e enviada a Coordenação de Tomadas de Contas Especial na presidência da Funasa/BSB. Na sequência, encaminhada à Secretaria Federal de Controle/CGU/PRES.REP em 4/11/2014, conforme extrato do Sistema de Controle de Documentos da Funasa, anexo.
27.4. Quanto aos esclarecimentos adicionais acerca da apresentação da prestação de contas, entendo que foi atendida, conforme parágrafo 02.
28.	 Em 6/4/2016, foi emitido pronunciamento pela unidade técnica (peça 17) , no sentido de que os elementos apresentados pela Superintendência Estadual de São Paulo da Funasa na peça 16 não atendiam satisfatoriamente as informações solicitadas mediante o Ofício 3437/2015-TCU/SECEX-SP (peça 14) , razão pela qual determinou que se promovesse nova diligência junto ao órgão, esclarecendo-lhe que, em sede de citação neste processo de TCE, foi encaminhada pelo Sr. Joaquim Antônio Coutinho Ribeiro, Prefeito Municipal de Iguape/SP, à época, a Prestação de Contas do Convênio 0626/2009 (peça 9) , solicitando-lhe que, em face da documentação apresentada diretamente a este Tribunal, apresentasse manifestação sobre a aprovação ou não da prestação de contas relativa ao convênio 0626/2009 (Siconv 729331/2009) . A diligência foi encaminhada pelo Ofício 0810/2016-TCU/SECEX-SP, de 7/4/2016 (peça 18) , o qual foi recebido na data de 14/4/2016, conforme A.R. (peça 19) .
29.	 Em 25/8/2016, a Superintendência Estadual da Funasa em São Paulo encaminhou o Ofício 684/2016/SECOV/SUEST-SP (peça 28) , em atendimento ao Ofício 0810/2016-TCU/SECEX-SP. 
30.	 Encaminhou cópia do Parecer Financeiro 22/2016/SECOV/SUEST/SP, de 15/8/2016, resultante da análise da Prestação de Contas Final que concluiu pela APROVAÇÃO COM RESSALVA de parte da prestação de contas no valor de R$ 276.400,00 referente aos recursos da FUNASA. 
31.	 Quanto ao valor de R$ 19.600,00, sendo R$ 11.600,00 de saldo de recursos da FUNASA e R$ 8.000,00 de contrapartida utilizada com recuso da FUNASA, houve a sugestão de condicionar a sua aprovação à restituição aos cofres da União, pelos co-devedores, do prejuízo causado ao erário. Foi encaminhado, também, cópia do Relatório 3 - Relatório de Visita Técnica, de 27/7/2016, da Área Técnica de Engenharia - DIESP/SUEST/SP (peça 28, p. 5-6) , que recomenda a aprovação de um gasto de R$ 284.400,00 dos recursos do Convênio.
32.	 Constou do Parecer Financeiro 22/2016/SECOV/SUEST/SP, de 15/8/2016, a conclusão pela aprovação de gasto no valor de R$ 284.400,00 (peça 28, p. 4) .
33.	 A entidade concedente chegou a essa conclusão após constatação de que a convenente teria feito pagamento a maior, no valor de R$ 88.000,00, quanto à aquisição do Coletor Compactador que teve o valor de R$ 59.400,00 como preço vencedor na licitação.
34.	 Por fim, entendeu que a convenente deveria providenciar a devolução dos valores relativos aos Recursos da Funasa no valor de R$ 11.600,00 e da Contrapartida proporcional utilizada como Recurso da Funasa no montante de R$ 8.000,00 num total de R$ 19.600,00, com a devida atualização utilizando a ferramenta de cálculo de débito do TCU, tendo como data base o dia 11/12/2012.
35.	 Foi considerado que, em relação ao recebimento da prestação de contas do convênio em análise no âmbito da Funasa, conforme informações constantes do Memorando 02/Secov/SUEST-SP (peça 16, p. 2) , não houve o recebimento dos documentos na entidade concedente. Todavia, houve a entrega dos documentos pelo responsável, quando da realização da citação por este Tribunal, os quais permitiram a realização de análise das contas pela Funasa/SP. 
36.	 Segundo o art. 209, § 4º, do Regimento Interno do TCU, citado o responsável pela omissão no dever de prestar contas, bem como instado a justificar essa omissão, a apresentação posterior das contas, sem justificativa para a falta, não elidirá a respectiva irregularidade, podendo o débito ser afastado caso a documentação comprobatória das despesas esteja de acordo com as normas legais e regulamentares e demonstre a boa e regular aplicação dos recursos, sem prejuízo de aplicação da multa prevista no inciso I do art. 268.
37.	 Houve o entendimento de que, embora a Funasa afirme não ter recebido a prestação de contas do Convênio 0626/2009, o Ofício 0037/2014 – dicont/pmi/osp, de 8/10/2014 (peça 9, p.3) , mediante o qual o Sr. Joaquim Antonio Coutinho Ribeiro teria enviado a documentação do convênio à Superintendência Estadual da Funasa em São Paulo, mesmo desacompanhado de comprovante de recebimento pelo órgão concedente, constituía indício que poderia ser considerado em benefício do responsável, com saneamento da irregularidade referente à omissão no dever de prestar contas, fato gerador da presente TCE.
38.	 Considerou-se também que a documentação comprobatória das despesas apresentada pelo responsável Joaquim Antonio Coutinho Ribeiro diretamente a este Tribunal, em resposta à citação que lhe foi enviada, não estaria de acordo com as normas legais e regulamentares e também não demonstraria a boa e regular aplicação dos recursos. 
39.	 Entretanto, verificou-se posteriormente que as ocorrências analisadas e consideradas irregulares ocorreram no exercício de 2012, período no qual respondia a Sra. Maria Elizabeth Negrão Silva como gestora municipal. Portanto, quando da apreciação do mérito do processo, deveria ser proposta a exclusão da responsabilidade do Sr. Joaquim Antonio Coutinho Ribeiro desta TCE.
40. Após análise, houve discordância do auditor desta Corte de Contas da análise da Funasa que apontou débito de R$ 19.600,00. A irregularidade mais relevante da prestação de contas não teria sido apontada pela Funasa como débito. Conforme entendimento inicial do auditor responsável pela instrução, houve pagamento a maior pela Prefeitura de Iguape, no valor de R$ 88.000,00 (peça 9, p. 12-14) , quanto à aquisição do Coletor Compactador de Resíduos Sólidos, o qual teve o valor de R$ 59.400,00 homologado e adjudicado ao Município de Iguape (peça 9, p. 15) . Ou seja, teria havido débito pelo valor pago a maior no coletor (diferença entre R$ 88.000,00 e R$ 59.400,00) , que resultaria no valor histórico de R$ 28.600,00.
41. Segundo o Acórdão 310/2006-TCU-Plenário, Relator Min. Ubiratan Aguiar, ‘o sobrepreço ocorre quando uma cotação de um bem ou serviço é superior ao valor praticado pelo mercado. Já o superfaturamento se verifica após a regular liquidação da despesa, ou seja, depois da aquisição, faturamento e pagamento de um bem ou serviço.’
42.	 Assim, como o convênio previa R$ 296.000,00 de recursos federais e R$ 8.000,00 de contrapartida (peça 1, p. 153) , foi feito o cálculo da proporção de recursos federais utilizados no pagamento indevido da seguinte forma, os quais foram qualificados como superfaturamento:
		Valor Histórico 
 (R$) 
	%
	Valor Pago a Maior 
 (R$) 

	Repasses Federais
	        296.000,00   
	97,37%
	    27.847,82   

	Contrapartida
	            8.000,00   
	2,63%
	         752,18   

	Total
	        304.000,00   
	100%
	    28.600,00   

43. Considerou-se, então, trazer aos autos para integrar o rol de responsáveis a empresa Cimasp – Comércio e Indústria de Equipamentos, Serviços e Peças Ltda. (CNPJ 04.686.643/0001-91) (peça 30) , a qual foi contratada pela entidade convenente para o fornecimento do coletor compactador de resíduos sólidos (peça 9, p. 4, 12 e 15) .
44.	 Em função desse entendimento inicial, foi realizada nova citação, com responsabilidade solidária da Sra. Maria Elizabeth Negrão Silva (CPF XXX.482.958-XX) , na condição de prefeita à época responsável pelo pagamento a maior em 11/12/2012 (peça 9, p. 12-17) e da empresa contratada, Cimasp – Comércio e Indústria de Equipamentos, Serviços e Peças Ltda. (CNPJ 04.686.643/0001-91) , beneficiária do suposto pagamento. Foi considerada como data de ocorrência do débito, o dia 20/6/2012, quando ocorreu o crédito do valor transferido pela Funasa na conta específica (peça 9, p. 6) . 
45. O valor do débito foi calculado no montante de R$ 27.847,82 em função de aquisição injustificada do coletor compactador de resíduos sólidos por valor superior ao licitado, com recursos repassados por força do Convênio 0626/2009 (Siconv 729331/2009) , firmado entre a Prefeitura Municipal de Iguape/SP e a FUNASA, tendo por objeto a Implantação de Sistema de Resíduos Sólidos, através da aquisição de caminhão coletor/compactador de lixo, o que teria caracterizado ofensa ao princípio da vantajosidade nas aquisições públicas, consoante disposto no art. 3º, caput, da Lei 8.666/93 c/c art. 96, inciso I, da Lei 8.666/1993.
46.	 Assim, em cumprimento ao Despacho do Diretor (peça 33) , foi promovida a citação da Sra. Maria Elizabeth Negrão Silva e da empresa Cimasp – Comércio e Indústria de Equipamentos, Serviços e Peças Ltda., mediante os Ofícios 2727/2016 e 2728/2016 (peças 36 e 37) , respectivamente, todos datados de 03/10/2016.
47.	 A Sra. Maria Elizabeth Negrão Silva e a empresa Cimasp – Comércio e Indústria de Equipamentos, Serviços e Peças Ltda. tomaram ciência dos ofícios que lhes foram remetidos, conforme documentos constantes das peças 41 e 38, tendo apenas a empresa Cimasp – Comércio e Indústria de Equipamentos, Serviços e Peças Ltda. apresentado, tempestivamente, suas alegações de defesa, conforme documentação integrante da peça 44.  
48.	 Apesar de a Sra. Maria Elizabeth Negrão Silva ter tomado ciência dos expedientes que lhe foram encaminhados, conforme atestam os avisos de recebimento (AR) que compõe a peça 41 e ter até solicitado prorrogação de prazo para entrega de suas alegações de defesa, a qual foi deferida (peças 39-40) , não atendeu a citação e não se manifestou quanto à irregularidade verificada.
49.	 Transcorrido o prazo regimental fixado e mantendo-se inerte a aludida responsável, impõe-se que seja considerada revel, dando-se prosseguimento ao processo, de acordo com o art. 12, § 3º, da Lei 8.443/1992.
50.	 As responsáveis foram ouvidas em decorrência da seguinte irregularidade: aquisição injustificada do coletor compactador de resíduos sólidos por valor superior ao licitado, com recursos repassados por força do Convênio  0626/2009 (Siconv 729331/2009) , firmado entre a Prefeitura Municipal de Iguape/SP e a FUNASA, tendo por objeto a Implantação de Sistema de Resíduos Sólidos, através da aquisição de caminhão coletor/compactador de lixo, o que teria caracterizado ofensa ao princípio da vantajosidade nas aquisições públicas, consoante disposto no art. 3º, caput, da Lei 8.666/93 c/c art. 96, inciso I, da Lei 8.666/1993. 
Alegações de defesa da empresa Cimasp – Comércio e Indústria de Equipamentos, Serviços e Peças Ltda. (CNPJ 04.686.643/0001-91) – peça 44
51.	 No mérito da questão, a empresa contratada para fornecimento de caçamba compactadora de lixo alega que não houve sobrepreço como supostamente constatado pelo TCU. Segundo o edital de licitação-Tomada de Preço 004/2012 – Processo 067/2012, em seu Anexo I com a descrição das especificações técnicas (peça 44, p. 14) , o objeto do certame foi um coletor compactador com capacidade para 15m³ de lixo. 
52.	 A proposta da Cimasp para o objeto da licitação (caçamba com capacidade de 15 m³) foi de R$ 59.400,00. Após a adjudicação do certame licitatório, houve o encaminhamento à fábrica de um caminhão com capacidade de carga superior à caçamba adquirida, com incompatibilidade técnica, segundo alegação da empresa. 
53.	 Desse modo, houve a recomendação da própria empresa para que fosse realizado aditivo contratual para alterar o objeto adquirido para uma caçamba com capacidade de 19 m³, cujo valor seria de R$ 88.000,00. Após tal sugestão, houve análise por parte da Prefeitura de Iguape/SP, que teria informado que a Funasa teria autorizado o aditivo com a aquisição de coletor com capacidade superior ao objeto original da licitação (peça 44, p. 22-23) .
54.	 Em função de tal autorização, foi realizada a venda do coletor de capacidade 19 m³, no valor de R$ 88.000,00, adaptando-o ao caminhão adquirido. 
55. Regularmente citada, a Senhora Maria Elizabeth Negrão Silva não compareceu aos autos.
56.	 Nos termos do art. 12, § 3º, da Lei 8.443/1992, ao não responder à citação expedida por esta Corte de Contas, a responsável torna-se revel, para todos os efeitos, dando-se prosseguimento ao processo.
57.	 A despeito da aplicação da revelia, devem ser considerados, no entanto, os elementos já constantes dos autos, os quais podem, inclusive, levar a um juízo favorável ao responsável revel.
58.	 Deve-se observar que, nos processos do TCU, a revelia não implica a presunção de que sejam verdadeiras todas as imputações levantadas contra os responsáveis, diferentemente do que ocorre no processo civil, em que o não comparecimento do réu nos autos leva à presunção da verdade dos fatos narrados pelo autor.
59. Assim, independentemente da revelia, a avaliação da responsabilidade do agente nos processos desta Corte não prescinde dos elementos existentes nos autos ou para ele carreados, uma vez que são regidos pelo princípio da verdade material (Acórdão 163/2015-TCU-Segunda Câmara, 2.685/2015-TCU-2ª Câmara, 2.801/2015-TCU-1ª Câmara, 4.340/2015-TCU-1ª Câmara e 5.537/2015-TCU-1ª Câmara) .
60. Nesse sentido, constatou-se que havia diferenças nas especificações do caminhão e do compactador do Plano de Trabalho do Convênio proposto pela Prefeitura (peça 1, p. 16) e no edital de licitação respectivo (peça 44, p. 14-16) . No termo de convênio, o Peso Bruto Total (PBT) mínimo do caminhão é de 16.000 kg. No edital, o PBT mínimo é de 23.000 kg. Em relação ao compactador, a capacidade volumétrica mínima definida no Plano de Trabalho era de 11 m³. No edital de licitação, solicitou-se uma capacidade de, ao menos, 15 m³.
61.	 considerando que, no Plano de Trabalho do convênio, os valores de capacidade volumétrica do coletor e de PBT do caminhão são os montantes mínimos, não se considerou como equívoco da Prefeitura a inserção no edital de valores acima dos previstos no instrumento convenial.
62.	 Nos autos, no tocante à solicitação de alteração do objeto do convênio, há o Parecer Técnico 220/2012 DIESP/SUEST-SP, de 26/10/2012 (peça 1, p. 209) , no qual há referência ao pedido por parte da Prefeitura de Iguape/SP para alteração da capacidade da coletora compactadora de resíduos de 15 m³ para 19 m³. 
63. Segundo o parecer, houve o envio do Ofício 221/2012 DECON-GAB por parte do Município de Iguape à FUNASA em função de ‘Relatório Técnico Justificativo’ elaborado pela área técnica (Ofício 195/2012 DECON-GAB) , no qual haveria a informação de que a capacidade do veículo adquirido seria de 23.000 kg homologados de Peso Bruto Total (PBT) , estando superdimensionado para uma coletora de 15 m³, com subutilização do caminhão. Dessa forma, seria mais adequado o acoplamento de coletora de lixo com capacidade de 19 m³. 
64.	 Em função dessas informações técnicas trazidas pela Prefeitura, o Engenheiro Ambiental da DIESP/SUESP-SP/FUNASA, Adam Douglas Sebastião Pinto, manifestou-se favorável à modificação da capacidade da caçamba compactadora, com a condição de não haver alteração no valor da parcela do repasse federal. O parecer obteve concordância da Chefe da DIESP/SUEST/FUNASA-SP, Sra. Magda Eloisa Rafaldini, em 30/10/2012.
65.	 Com a aprovação da FUNASA, a Prefeitura considerou que seria possível a aquisição da coletora com maior capacidade sem necessidade de novo procedimento licitatório. Entretanto, tal entendimento contrariou a Lei de Licitações.
66. Apesar de ter havido a concordância da área técnica da Funasa, tal aprovação não justificava a ausência de nova licitação por parte da Prefeitura, uma vez que o valor do coletor de 19 m³ ultrapassaria o percentual de aumento de valor permitido pela Lei de Licitações, considerando somente o lote referente ao contrato celebrado com a empresa Cimasp (de R$ 59.400,00 para R$ 88.000,00 – mais de 48% de acréscimo) . 
67.	 Constatou-se que havia justificativa técnica para a alteração do objeto. Conforme informações do site ‘Manual Gerenciamento Integrado de Resíduos Sólidos’ (http://www.resol.com.br/cartilha4/coleta/coleta_1.php) , os coletores compactadores de lixo, de carregamento traseiro, podem ter capacidade volumétrica útil de 6, 10, 12, 15 e 19m³, montados em chassi com PBT compatível (9, 12, 14, 16 e 23t, respectivamente) .
68. Assim, o coletor com capacidade de 15m³ deveria ser montado em chassi de Peso Bruto Total de 16.000 kg, e o de capacidade de 19 m³, em chassi de PBT de 23.000 kg. 
69.	 Em suma, houve a escolha de objeto (caçamba coletora/compactadora de lixo) pela área técnica da Prefeitura com especificações incompatíveis com a capacidade do caminhão, e que geraria subutilização do veículo. Verificou-se da documentação (peça 44, p. 22-23) que seria necessária até a alteração do entre-eixos do caminhão para adaptação à caçamba especificada na licitação com perda da garantia pelo fabricante. 
70.	 Não houve necessidade de repasse adicional de recursos federais para a alteração do objeto, sendo aumentada a contrapartida municipal para a aquisição da nova caçamba. Assim, inicialmente seriam gastos R$ 225.000,00 (Caminhão) + R$ 59.400,00 (Coletor) – Total: R$ 284.000,00. O orçamento inicial foi de R$ 304.000,00. Após a alteração do objeto, o valor gasto total foi de R$ 225.000,00 + R$ 88.000,00 – Total: R$ 313.000,00. 
71.	 Conforme documentação de Prestação de Contas enviada pelo atual Prefeito (peça 9, p. 4) , foram gastos integralmente os recursos federais repassados (R$ 296.000,00) com contrapartida municipal no valor de R$ 16.415,86, além dos rendimentos de aplicações financeiras.
72. Dessa forma, considerou-se que não ocorrera dano ao Erário, com o convênio alcançando o objetivo de melhorar a política de manejo dos resíduos sólidos no Município de Iguape/SP, havendo somente equívocos nos procedimentos de especificação dos objetos do convênio, na licitação e na contratação da empresa para aquisição da caçamba coletora/compactadora de lixo.
73.	 Por todo o exposto, a documentação trazida pela empresa responsável foi aproveitada na defesa da Sra. Maria Elizabeth Negrão Silva, uma vez que esclareceu a situação e elidiu a irregularidade apontada em relação ao débito. Entretanto, não havia justificativa para a não realização de nova licitação pela alteração no valor da aquisição do objeto inicialmente descrito no edital em percentual acima do permitido pela legislação.
74. Dessa forma, restando descaracterizada a irregularidade relativa ao débito, mas em função da identificação de falhas procedimentais na licitação do objeto ‘coletora/compactadora de lixo’, considerou-se que a Sra. Maria Elizabeth Negrão Silva deveria ser chamada em audiência para que apresentasse razões de justificativa para tal conduta, o que foi proposto na instrução anterior (peça 45) . 
EXAME TÉCNICO
75.	 Em cumprimento ao Pronunciamento da Unidade (peça 47) , foi promovida a audiência da Sra. Maria Elizabeth Negrão Silva, por meio do Ofício 533/2017-TCT/SECEX-SP (peça 48) , datado de 2/3/2017.
76.	 A responsável tomou ciência do aludido ofício, conforme documento constante da peça 49. No entanto, a Sra. Maria Elizabeth Negrão Silva solicitou prorrogação de prazo por 30 dias, tendo em vista a necessidade de ser realizar averiguação na ordem dos empenhos na administração (peça 50) . O pedido de prorrogação de prazo foi deferido por esta unidade técnica, com base delegação de competência concedida pela Portaria–MIN-BD n.º 1, de 22/8/2014 (art. 1º, inciso IV) , do Exmo. Sr. Ministro Bruno Dantas, em conjunto com a Portaria-SECEX-SP n.º 22/2014, art. 2º, II (peça 53) .
77.	 Transcorrido o prazo regimental fixado, e não tendo a aludida responsável apresentado razões de justificativa, entendemos que deverá ser considerada revel, dando-se prosseguimento ao processo, de acordo com o art. 12, § 3º, da Lei 8.443/1992.	
78.	 Como não houve resposta à audiência realizada, não foram incluídas informações que justificassem a não realização de nova licitação pela alteração no valor da aquisição do objeto inicialmente descrito no edital em percentual acima do permitido pela legislação. Permanece, portanto, a irregularidade ensejadora da audiência realizada. 
CONCLUSÃO
79.	 Por todo o exposto, considera-se que não houve dano ao Erário, visto a população do Município de Iguape/SP ter sido beneficiada com um caminhão coletor de lixo com especificações técnicas otimizadas, sem subutilização do veículo como ocorreria caso houvesse a manutenção do coletor previsto na licitação. Entretanto, considera-se que houve erro procedimental por parte da Prefeitura, que deveria ter realizado nova licitação para alteração no valor da aquisição do objeto inicialmente descrito no edital, uma vez que o valor do novo objeto ultrapassava o percentual de 25% do objeto original, contrariando o art. 65, § 1º da Lei 8.666/93.
80.	 Cabível, portanto, o julgamento pela irregularidade das contas da Sra. Maria Elizabeth Negrão Silva, pela prática da conduta descrita no art. 16, III, b, da Lei 8.443/92 (prática de ato de gestão ilegal, ilegítimo, antieconômico, ou infração à norma legal ou regulamentar de natureza contábil, financeira, orçamentária, operacional ou patrimonial) , com aplicação da multa prevista no art. 58, I, da mesma lei. 
81.	 No que tange à responsabilidade do Sr. Joaquim Antonio Coutinho Ribeiro, responsável pelo envio da prestação de contas do convênio, cabe ressaltar que segundo o art. 209, § 4º, do Regimento Interno do TCU, citado o responsável pela omissão no dever de prestar contas, bem como instado a justificar essa omissão, a apresentação posterior das contas, sem justificativa para a falta, não elidirá a respectiva irregularidade, podendo o débito ser afastado caso a documentação comprobatória das despesas esteja de acordo com as normas legais e regulamentares e demonstre a boa e regular aplicação dos recursos, sem prejuízo de aplicação da multa prevista no inciso I do art. 268.
82. Embora a Funasa afirme não ter recebido a prestação de contas do Convênio 0626/2009, o Ofício 0037/2014 – dicont/pmi/osp, de 8/10/2014 (peça 9, p.3) , mediante o qual o Sr. Joaquim Antonio Coutinho Ribeiro teria enviado a documentação do convênio à Superintendência Estadual da Funasa em São Paulo, mesmo desacompanhado de comprovante de recebimento pelo órgão concedente, constitui indício que pode ser considerado em benefício do responsável, com saneamento da irregularidade referente à omissão no dever de prestar contas, fato gerador da presente TCE. As ocorrências analisadas e consideradas irregulares ocorreram no exercício de 2012, período no qual respondia a Sra. Maria Elizabeth Negrão Silva como gestora municipal. Tendo em vista que o prazo final para a apresentação da prestação de contas do convênio ocorreu em 18/8/2013, e que, segundo o que consta no Ofício 0037/2014 – dicont/pmi/osp (peça 9, p. 3) , a referida documentação haveria sido enviada ao concedente intempestivamente em 8/10/2014, propõe-se o julgamento pela regularidade com ressalva das contas do Sr. Joaquim Antonio Coutinho Ribeiro.
83. Em relação à empresa Cimasp – Comércio e Indústria de Equipamentos, Serviços e Peças Ltda., cabe acolher suas alegações de defesa apresentadas à peça 44, excluindo-se sua responsabilidade da presente TCE.
PROPOSTA DE ENCAMINHAMENTO
84.	 Diante do exposto, submetem-se os autos à consideração superior, propondo-se:
a) considerar revel, para todos os efeitos, a Sra. Maria Elizabeth Negrão Silva (CPF XXX.482.958-XX) , dando-se prosseguimento ao processo, com fundamento no art. 12, § 3º, da Lei 8.443/1992;
b) com fundamento nos arts. 1º, inciso I, 16, inciso III, alínea ‘b’, da Lei 8.443/1992 c/c o art. 23, inciso III, da mesma Lei, e com arts. 1º, inciso I, 209, inciso II, e 214, inciso III, do Regimento Interno, que sejam julgadas irregulares as contas da Sra. Maria Elizabeth Negrão Silva (CPF XXX.482.958-XX) , prefeita do Município de Iguape/SP, no período de 1/1/2009 a 31/12/2012, aplicando-lhe a multa prevista no art. 58, I, da Lei 8.443/1992 c/c o art. 268, I, do Regimento Interno, fixando-lhe o prazo de quinze dias, a contar da notificação, para que comprove, perante o Tribunal (art. 214, inciso III, alínea ‘a’, do Regimento Interno/TCU) , o recolhimento da dívida aos cofres da Fundação Nacional de Saúde, atualizada monetariamente desde a data do acórdão que vier a ser proferido até a do efetivo recolhimento, se for paga após o vencimento, na forma da legislação em vigor;
c) autorizar, desde logo, nos termos do art. 28, inciso II, da Lei 8.443/1992, a cobrança judicial da dívida, caso não atendida a notificação;
d) autorizar, caso requerido, nos termos do art. 26 da Lei 8.443/1992, c/c o art. 217 do Regimento Interno do Tribunal, o parcelamento da dívida em até 36 (trinta e seis) parcelas, corrigidas monetariamente até a data do pagamento, esclarecendo à responsável que a falta de pagamento de qualquer parcela importará no vencimento antecipado do saldo devedor (§ 2º do art. 217 do Regimento Interno do Tribunal) , sem prejuízo das demais medidas legais;
e) com fundamento nos arts. 1º, inciso I, 16, inciso II, 17 e 23, inciso II, da Lei 8.443/1992 c/c os arts. 1º, inciso I, 207 e 214, inciso II, do Regimento Interno, que sejam julgadas regulares com ressalva as contas do Sr. Joaquim Antonio Coutinho Ribeiro, CPF XXX.298.398-XX, na condição de prefeito de Iguape/SP, no período de 1/1/2013 a 31/12/2016, dando-lhe quitação; 
e) acolher as alegações de defesa da empresa Cimasp – Comércio e Indústria de Equipamentos, Serviços e Peças Ltda. (CNPJ 04.686.643/0001-91) , excluindo-se sua responsabilidade desta Tomada de Contas Especial;
f) dar ciência do acórdão que vier a ser proferido, assim como do relatório e do voto que o fundamentarem, à Fundação Nacional de Saúde, e ao Procurador-Chefe da Procuradoria da República no Estado de São Paulo, nos termos do § 3º do art. 16 da Lei 8.443/1992 c/c o § 7º do art. 209 do Regimento Interno do TCU, para adoção das medidas que entender cabíveis.”
2.	Submetidos os autos ao escrutínio do Ministério Público junto ao TCU (MPTCU) , estse anuiu à proposta de encaminhamento ofertada pela unidade instrutora, exceto no que toca ao julgamento das contas de Joaquim Antonio Coutinho Ribeiro, sobre o qual proferiu parecer nos seguintes termos (peça 57) :
“ (...) 
16.	 Este representante do MP/TCU manifesta-se parcialmente de acordo com a análise e proposta da secretaria especializada, por entender que devem ser julgadas irregulares as contas do Sr. Joaquim Antonio Coutinho Ribeiro, pelas razões que se seguem. 
II
17. O responsável, Sr. Joaquim Antônio Coutinho Ribeiro, a despeito da devida notificação pela Funasa sobre a necessidade de prestar as contas relativas ao Convênio 626/2009, permaneceu silente (peça 1, p. 235) . No âmbito desta Corte de Contas, o referido gestor foi devidamente citado e informado da necessidade de justificar sua omissão na prestação de contas (peças 8 e 10) , no entanto, apresentou suas alegações de defesa sem a devida justificativa pela sua omissão. 
18. Cumpre ressaltar que não há nos autos qualquer comprovação de que a Superintendência Estadual da Funasa em São Paulo teria recebido o Ofício 0037/2014-dicont/pmi/osp, de 8/10/2014, por meio do qual o ex-prefeito supostamente teria enviado a documentação atinente à prestação do convênio. O ex-prefeito deixou de apresentar comprovante de envio do aludido documento ou de cadastramento da documentação na Funasa/SP. A Funasa/SP, inclusive, em resposta a diligência desse Tribunal, informou não ter recebido a prestação de contas do convênio em questão (peça 16, p. 2) .
19.	 Assim, diferentemente do entendimento da Unidade Técnica, considera-se que o ex-gestor municipal não logrou afastar a omissão inicial no dever de prestar contas. Há que se pontuar que a omissão na prestação de contas configura irregularidade grave independente da ocorrência ou não de eventual dano ao Erário.
20.	 Os precedentes desta Corte são no sentido de que a apresentação intempestiva das contas pode elidir o débito em face da comprovação da aplicação regular dos recursos, não afastando, todavia, a irregularidade inicial do gestor quanto à omissão no dever de prestar contas, conforme assentado nos Acórdãos 4.887/2015 e 663/2015, ambos da Primeira Câmara e relatados pelo Exmo. Ministro Benjamin Zymler, 855/2015, relatado pelo Exmo. Ministro Vital do Rêgo e 1.787/2014, relatado pelo Exmo. Ministro José Jorge, ambos do Plenário.
21.	 O responsável, ao deixar de entregar as contas, obriga a movimentação desnecessária do Estado no sentido de obter os esclarecimentos, o que leva à realização de despesas em desfavor da coletividade.
22.	 Em que pese suprimido o débito, o responsável não apresentou justificativa para sua omissão, permanecendo, dessa maneira, a irregularidade. Uma vez não afastada a omissão, impõe-se o julgamento pela irregularidade de suas contas, consoante o art. 16, inciso III, alínea ‘a’ da Lei 8.443/1992, com aplicação da multa prevista no artigo 58, inciso I, da Lei 8.443/1992.
III
23.	 À vista disso, este representante do Ministério Público, com as vênias devidas à Secex-SP, diverge parcialmente da proposta lavrada, manifestando-se por que sejam adotados os seguintes encaminhamentos:
a)	considerar revel, para todos os efeitos, a Sra. Maria Elizabeth Negrão Silva (CPF XXX.482.958-XX) , dando-se prosseguimento ao processo, com fundamento no art. 12, § 3º, da Lei 8.443/1992;
b)	acolher as alegações de defesa da empresa CIMASP - Comércio e Indústria de Equipamentos, Serviços e Peças Ltda. (CNPJ 04.686.643/0001-91) , com sua exclusão do feito;
c)	acolher parcialmente as alegações de defesa do Sr. Joaquim Antônio Coutinho Ribeiro (CPF XXX.298.398-XX) ;
d)	com fundamento nos arts. 1º, inciso I, 16, inciso III, alínea ‘b’, da Lei 8.443/1992 c/c o art. 23, inciso III, da mesma Lei, e com arts. 1º, inciso I, 209, inciso II, e 214, inciso III, do Regimento Interno do TCU, julgar irregulares as contas da Sra. Maria Elizabeth Negrão Silva (CPF XXX.482.958-XX) , prefeita do Município de Iguape/SP, no período de 1/1/2009 a 31/12/2012, aplicando-lhe a multa prevista no art. 58, I, da Lei 8.443/1992 c/c o art. 268, I, do Regimento Interno do TCU, fixando- lhe o prazo de quinze dias, a contar da notificação, para que comprove, perante o Tribunal (art. 214, inciso III, alínea ‘a’, do Regimento Interno/TCU) , o recolhimento da dívida aos cofres do Tesouro Nacional, atualizada monetariamente desde a data do acórdão que vier a ser proferido até a do efetivo recolhimento, se for paga após o vencimento, na forma da legislação em vigor;
e)	com fundamento nos arts. 16, inciso III, alínea ‘a’ da Lei 8.443/1992, c/c arts. 209, I, do Regimento Interno do TCU, julgar irregulares as contas do Sr. Joaquim Antônio Coutinho Ribeiro (CPF XXX.298.398-XX) , aplicando-lhe a multa prevista no art. 58, I, da Lei 8.443/1992, c/c art. 268, I, do Regimento Interno do TCU, e fixando-lhe o prazo de 15 (quinze) dias, a contar da notificação, para que comprove, perante o Tribunal (art. 214, inciso III, alínea ‘a’, do Regimento Interno) , o recolhimento da dívida aos cofres do Tesouro Nacional, atualizada monetariamente desde a data do acórdão que vier a ser proferido até a do efetivo recolhimento, se for paga após o vencimento, na forma da legislação em vigor;
f)	autorizar, caso requerido pelos responsáveis, com fundamento no art. 26 da Lei 8.443/1992, c/c o art. 217, §§ 1º e 2º, do RITCU, o parcelamento das dívidas em até 36 (trinta e seis) vezes, incidindo sobre cada parcela, corrigida monetariamente, os correspondentes acréscimos legais, fixando-lhes o prazo de 15 (quinze) dias, a contar do recebimento da notificação, para comprovar, perante o Tribunal, o recolhimento da primeira parcela, e de 30 (trinta) dias, a contar da parcela anterior, para comprovar os recolhimentos das demais;
g)	autorizar, desde logo, a cobrança judicial das dívidas, nos termos do art. 28, inciso II, da Lei 8.443/1992, caso não atendida a notificação;
h)	encaminhar cópia da deliberação que vier a ser proferida, bem como do relatório e do voto que a fundamentarem, à Fundação Nacional de Saúde.”
É o Relatório.

8.1. Daniel Honório de Oliveira Castro (295.069/OAB-SP) e Marcela Anayde de Oliveira Castro (335.472/OAB-SP), representando Maria Elizabeth Negrão Silva.  
8.2. Luciano da Silva Bílio (21.272/OAB-GO) e outros, representando Cimasp - Comércio e Indústria de Equipamentos, Serviços e Peças Ltda.

Procurador Rodrigo Medeiros de Lima e Procuradora-Geral Cristina Machado da Costa e Silva (manifestação oral).

TOMADA DE CONTAS ESPECIAL. OMISSÃO NO DEVER DE PRESTAR CONTAS. CONVÊNIO 626/2009 (SICONV 729331) CELEBRADO ENTRE O MUNICÍPIO DE IGUAPE/SP E A FUNDAÇÃO NACIONAL DE SAÚDE (FUNASA). CITAÇÃO. APRESENTAÇÃO EXTEMPORÂNEA DA PRESTAÇÃO DE CONTAS. INEXISTÊNCIA DE DANO AO ERÁRIO. CONSTATAÇÃO DE IRREGULARIDADE EM CONDUÇÃO DE LICITAÇÃO. AUDIÊNCIA. REVELIA. INCONSTITUCIONALIDADE DA REGRA CONTIDA NO § 4º DO ART. 209 DO REGIMENTO INTERNO DO TCU COM O ADVENTO DA LEI DA FICHA LIMPA, POR VIOLAÇÃO DOS PRINCÍPIOS DA PROPORCIONALIDADE E DA RAZOABILIDADE. ALTERAÇÃO DO CONTEXTO FÁTICO E JURÍDICO QUE DEMANDA A REVISÃO DA JURISPRUDÊNCIA DESTE TRIBUNAL. AFASTAMENTO DA PREMISSA SEGUNDO A QUAL A APLICAÇÃO DE MULTA EM PROCESSO DE CONTAS TEM COMO PRESSUPOSTO A IRREGULARIDADE DAS CONTAS DO RESPONSÁVEL. PROPOSTA DE FIXAÇÃO DE ENTENDIMENTO. COMUNICAÇÃO ÀS COMISSÕES DE JURISPRUDÊNCIA E DE REGIMENTO DESTA CORTE. CONTAS REGULARES COM RESSALVAS E MULTA. A aplicação de multa em processos de contas em que não há dano ao erário não implica, necessariamente, na irregularidade das contas do responsável, devendo-se avaliar a gravidade da falha no contexto analisado. Quando o Tribunal julga as contas do responsável regulares com ressalva, não há óbice para aplicação de multa, ficando a quitação condicionada ao pagamento da pena. Em virtude de alteração substancial no contexto fático e jurídico no qual a regra contida no § 4º do art. 209 do RI/TCU foi criada, a aplicação desse dispositivo regimental se tornou inconstitucional, por violar os princípios da proporcionalidade e da razoabilidade. No caso de apresentação da prestação de contas após a citação pelo Tribunal, comprovada a boa e regular aplicação dos recursos públicos, julgam-se regulares com ressalva as contas do responsável, sem óbice de aplicar-lhe a multa prevista no art. 58, inciso II, da Lei 8.443/1992, em razão da intempestividade.

TOMADA DE CONTAS ESPECIAL (TCE)

Secretaria do TCU no Estado de São Paulo (Sec-SP).

Em exame tomada de contas especial instaurada em desfavor de Joaquim Antônio Coutinho Ribeiro e Maria Elizabeth Negrão Silva, na condição de ex-prefeitos de Iguape/SP, em razão de omissão no dever de prestar contas relativas ao Convênio 626/2009 (Siconv 729331) , firmado entre a municipalidade e a Fundação Nacional de Saúde (Funasa) , tendo por objeto a aquisição de caminhão coletor/compactador de lixo.
Antes de adentrar no exame dos autos, registro que o julgamento do presente caso perpassa por uma discussão que há tempos gostaria de provocar nesta Corte de Contas, a qual tenho observado ser uma preocupação não apenas minha, mas também de outros ministros da casa, conforme pude notar na sessão da Primeira Câmara de 6/2/2018. Por isso, a despeito da relevância relativamente baixa das irregularidades apuradas nestes autos e de se tratar de assunto ordinariamente apreciado pelas câmaras, optei por submeter o caso a este Plenário, com fundamento no art. 17, § 1º, do RI/TCU.
Em linhas gerais, a discussão a que me refiro diz respeito à atual desproporcionalidade da disposição prevista no art. 209, § 4º, do RI/TCU, em razão do advento da Lei da Ficha Limpa (Lei Complementar 135/2010) .
Estou ciente de que o tema do referido dispositivo regimental já foi objeto de debate diversas vezes nesta Casa, tendo, em todas elas, prevalecido o entendimento nele consubstanciado, no sentido de que:
“§ 4º Citado o responsável pela omissão de que trata o inciso I, bem como instado a justificar essa omissão, a apresentação posterior das contas, sem justificativa para a falta, não elidirá a respectiva irregularidade, podendo o débito ser afastado caso a documentação comprobatória das despesas esteja de acordo com as normas legais e regulamentares e demonstre a boa e regular aplicação dos recursos, sem prejuízo de aplicação da multa prevista no inciso I do art. 268” (grifos acrescidos) 
Outrossim, como já externei em outras oportunidades, considero importante para a atuação deste Tribunal que tenhamos uma jurisprudência íntegra, coerente e consolidada, pois isso contribui para o fortalecimento das nossas decisões e da instituição como um todo. Uma jurisprudência sólida proporciona, também, maior segurança aos jurisdicionados, elemento essencial para o desenvolvimento do país, especialmente em momentos de crise e instabilidade das instituições governamentais como o que estamos vivenciando, sendo absolutamente inapropriado que o entendimento de uma corte varie com a mudança de sua composição.
Desse modo, não proporia a rediscussão de tema amplamente consolidado em nossa jurisprudência, o qual, inclusive, encontra-se positivado em no regimento interno desta casa, não fosse o fato de acreditar que o advento de elemento normativo novo, notadamente a Lei da Ficha Limpa, tornou totalmente desproporcional a aplicação desse dispositivo regimental, conforme pretendo demonstrar a seguir.
Para tanto, dividirei o presente voto em duas partes. A primeira tratará da possibilidade ou não de se afastar a aplicabilidade do art. 209, § 4º, do RI/TCU, bem como das medidas a serem tomadas caso a jurisprudência em questão seja superada. A segunda abordará o juízo sobre o caso objeto dos autos, à luz do novo entendimento que ora defendo.
II
De início, é importante esclarecer que o dispositivo em tela não encontra correspondência na Lei Orgânica do TCU. Ele foi inserido pela primeira vez em nosso regimento interno de 2002 (art. 209, § 3º) , aprovado pela Resolução TCU 155/2002, com base na jurisprudência deste Tribunal.
Nesse sentido, destaco as justificativas apresentadas pelo Ministro Marcos Vinicios Vilaça, relator da decisão que aprovou o projeto da referida Resolução (Decisão 1.677/2002-TCU-Plenário, por meio da qual) , para incluir o dispositivo em questão mediante emenda de sua autoria (TC-Processo 004.023/2000-3, volume 7, fl. 343 e 405-406) :
“PARTE I
APRECIAÇÃO DAS EMENDAS APRESENTADAS PELOS SRS. MINISTROS E SUGESTÕES DOS AUDITORES E DO PROCURADOR-GERAL DO MINISTÉRIO PÚBLICO E APRESENTAÇÃO DAS EMENDAS DO RELATOR AO PROJETO DA COMISSÃO DE REGIMENTO INTERNO 
 (os artigos se referem ao projeto da comissão) 
[...]
Aditiva: Inserir três parágrafos após o § 1º do art. 241 (RELATOR) :
‘art. 241. (...) 
§ 1º (...) 
§ 2º [...]
§ 3º Citado o responsável pela omissão de que trata o inciso I deste artigo, a apresentação da prestação de contas posterior não elidirá a irregularidade, podendo o débito ser afastado caso a documentação apresentada esteja de acordo com as normas legais e regulamentares e demonstre a boa e regular aplicação dos recursos. 
§ 4º Confirmada a hipótese do parágrafo anterior, o Tribunal, a seu critério, aplicará ao responsável a multa do art. 300, inciso I.’
Justificativa: [...]
 (§§ 3º e 4º) Fixar o entendimento corrente no TCU segundo o qual a prestação de contas intempestiva pode afastar o débito, mas não a irregularidade referente à omissão, punível com multa, segundo inúmeros julgados do Tribunal.” (grifei) 
Compulsando os autos do projeto de norma em comento, noto, ainda, que o Ministro Valmir Campelo e o Ministro-Substituto Augusto Sherman Cavalcanti foram contrários à inserção dessa norma no regimento, apresentando propostas para suprimi-la. Contudo, as sugestões não foram acolhidas pelo relator, com base nos seguintes fundamentos (TC-Processo 004.023/2000-3, volume 7, fl. 437 e 480-481) :
“PARTE II
APRECIAÇÃO DAS EMENDAS APRESENTADAS PELOS SRS. MINISTROS, SUGESTÕES DOS AUDITORES E DO PROCURADOR-GERAL DO MINISTÉRIO PÚBLICO E COLABORAÇÕES DA SECRETARIA DO TRIBUNAL E APRESENTAÇÃO DAS EMENDAS DO RELATOR AO SUBSTITUTIVO
 (os artigos se referem ao substitutivo) 
[...]
Emenda Supressiva: art. 215, § 3º (Min. Valmir Campelo) 
Justificativa: ‘De conformidade com o estabelecido na alínea ‘a’ do inciso III da Lei n° 8.443/92, as contas serão julgadas irregulares quando comprovada a omissão no dever de prestar contas, e não a prestação de contas fora do prazo estabelecido. Além disso, a referida lei também não prevê cominação de multa para quem presta contas fora do prazo. Considerando o princípio já consagrado de que não há crime nem pena sem lei que os tenha previsto, entendo que o Regimento Interno do TCU não é a norma própria para definir uma conduta como ilícita e estabelecer a pena respectiva. Somente a lei pode fazê-lo. No caso concreto do texto regimental proposto, teríamos a situação de conta julgada irregular por omissão na qual o responsável demonstrou a boa e regular aplicação dos recursos públicos. Essa situação afigura-se-me como incoerente. Considerando-se, ainda, que a citação é o chamamento para que alguém, em prazo fixado, compareça perante uma autoridade a fim de responder à ação que lhe é posta ou de se pronunciar acerca do objeto que lhe é indicado, sou de opinião que o atendimento tardio não configura ato irregular, visto que esta conduta não está tipificada expressamente na Lei nº 8.443/92 como ilícita.’
Parecer: Diz o dispositivo em comento ‘Citado o responsável pela omissão (...) , a apresentação da prestação de contas posterior não elidirá a irregularidade, podendo o débito ser afastado caso a documentação apresentada esteja de acordo com as normas legais e regulamentares e demonstre a boa e regular aplicação dos recursos.’ Nesse caso, ‘O Tribunal aplicará ao responsável a multa do inciso I do art. 270’ (§ 4º do mesmo artigo) . A multa é por contas julgadas irregulares sem débito. De acordo com o art. 16, inc. III, da Lei nº 8.443/92, as contas são julgadas irregulares, entre outras coisas, por ‘omissão no dever de prestar contas’ e por ‘prática de ato de gestão ilegal, ilegítimo, antieconômico, ou infração a norma legal ou regulamentar de natureza contábil, financeira, orçamentária, operacional ou patrimonial’. Quem apresenta contas fora do prazo pode deixar de estar omisso, entretanto certamente cometeu irregularidade concernente a infração a norma legal ou regulamentar de natureza financeira. Em tempos de conscientização das regras de finanças públicas, a ausência de prestação de contas, terminado o prazo estabelecido para fazê-la, não pode ser encarada como normalidade e relevada. Cumpre ao gestor e a quem quer que utilize dinheiro público prestar contas dentro dos prazos estipulados em lei ou contrato, independentemente de chamamento. Além da Constituição Federal e da Lei 8.443/92, o Decreto-Lei nº 200/67 deixa claro que a prestação de contas deve ocorrer “na conformidade das leis, regulamentos e normas emanadas as autoridades administrativas competentes” (art. 93) , de onde se verifica que quem deixa de prestá-las nos prazos definidos comete irregularidade. Logicamente, se a pessoa presta contas com atraso mas consegue demonstrar a aplicação dos recursos, não haverá débito, por óbvia questão de justiça. 
Mas isso não afasta a irregularidade que cometeu ao não prestar contas dentro dos prazos regulamentares. Quem paga uma conta com atraso, por exemplo, quita o seu débito, porém não de forma regular, tanto que fica sujeito a multa. Tanto mais, e com maior razão, deve acontecer com quem presta contas de recursos públicos de modo irregular. Veja-se, aliás, que pelo texto do substitutivo o responsável tem até a citação para apresentar as contas. Assim, só o atraso abusivo é que redundará na irregularidade das contas. 
Não acolho a emenda.
Sugestão Supressiva: art. 215, §§ 3º e 4º (Min. Augusto Sherman Cavalcanti) 
Justificativa: ‘Entendo que os §§ 3º e 4º do art. 215 devem ser suprimidos, pois o que mais importa na prestação de contas é a comprovação da boa e regular aplicação dos recursos. O responsável que bem geriu os recursos públicos não pode ser penalizado da mesma forma que o mau gestor apenas por não ter apresentado tempestivamente a prestação de contas. Entendo até mesmo que a comprovação da boa e regular aplicação dos recursos, ainda que omisso o responsável, é suficiente para que o Tribunal decida pela regularidade das contas, em atenção ao princípio da verdade material.’
Parecer: A verdade material é utilizada para afastar o débito, ainda que a comprovação da sua inexistência tenha sido intempestiva. De qualquer modo, subsiste a irregularidade na apresentação das contas, que contraria regras fundamentas da administração financeira pública. (...) 
Não acolho a sugestão.” (grifei) 
Da leitura da exposição de motivos acima, observa-se que, em linhas gerais, o entendimento em questão se baseia na ideia de que o gestor que não presta contas no prazo devido movimentando toda a máquina administrativa para a instauração de tomada de contas especial, age em desacordo com as normas de natureza contábil e financeira que regem a administração pública. Por essa razão, ainda que reste comprovada a correta aplicação dos recursos, não se poderia conferir a ele o mesmo tratamento dado ao gestor que presta contas tempestivamente perante o órgão repassador. Primeiro porque isso seria uma afronta ao princípio da isonomia. Depois porque seria um incentivo para que os gestores deixassem de prestar contas no prazo correto, pois saberiam que, uma vez instaurada tomada de contas especial, poderiam fazê-lo perante o TCU sem que isso lhe acarretasse qualquer gravame.
Tal raciocínio é bem ilustrado pelas considerações feitas pelo Ministro Adylson Motta ao apresentar o voto revisor que fundamentou o Acórdão 1112/2004-TCU-Plenário, a saber: 
“Conforme já registrei em outra ocasião, a omissão no dever de prestar contas caracteriza afronta à norma constitucional, inserta no art. 70, Parágrafo Único, da Lei Maior. Trata-se de um princípio inerente à própria República, cujas instituições cobram infatigável zelo deste Tribunal. É sob esse verdadeiro paradigma que se deve analisar o mérito do recurso em apreço. E nesse sentido, não posso acolher a tese do Ilustre Relator, que reduz essa gravíssima falta a um mero vício formal nos casos em que o gestor responsável venha a comprovar, a destempo, a aplicação dos recursos.
 (...) 
Em suma, a consumação da irregularidade não se desfaz com a posterior ação corretiva, principalmente quando esta só ocorre com vistas a afastar as penalidades advindas da falta cometida. 
 (...) 
Compreendo, ainda, que permitir a reforma de um julgado sob circunstâncias como as verificadas nestes autos - em que o responsável foi regularmente citado e quedou-se inerte - é dar aos gestores a oportunidade de arriscarem-se à fuga do controle, aguardando a eventual cobrança das contas e até mesmo sua condenação administrativa, para, só então, ofertarem os documentos comprobatórios, na certeza de que sairão impunes. 
Nesse sentido, alerto meus Ilustres Pares de que o Acórdão Plenário 927/2004, recentemente proferido e adotado como paradigma à proposta do Exmo. Ministro-Substituto Augusto Sherman, significa uma salvaguarda, dada por este Tribunal, a todos os responsáveis por dinheiros públicos, que os autoriza a prestar contas, mediante recurso de revisão, num prazo de até cinco anos após terem sido condenados por omissão quanto a esse dever, como é o presente caso, livrando-os de qualquer sanção! 
Temos, aqui, uma quebra injustificada do princípio da isonomia, que iguala o gestor zeloso, que presta contas tempestivamente, àquele que prevarica quanto a essa obrigação, somente cumprindo-a sob o guante de uma condenação. Por esse motivo, compreendo que não deva ser aplicada, em casos da espécie, a extinção a posteriori da punibilidade. 
Sobre o argumento sustentado pelo Exmo. Ministro Benjamin Zymler, no referido acórdão, e agora esposado pelo Nobre Relator, de que não se pode equiparar a intempestividade na prestação de contas à completa omissão no cumprimento desse inafastável dever constitucional, visto tratar-se de aspectos tratados de forma tão distinta na legislação, ressalto que o mérito que defendo, nestes autos, não conduz, de forma alguma, a essa equiparação, pois a completa omissão impõe débito ao responsável, ao passo que a prestação de contas tardia afasta do responsável o dever pessoal de recompor os cofres públicos. Essa é uma diferença solar entre as duas condutas, perfeitamente resguardada na solução que defendo para casos da espécie. 
Também não posso acolher a tese levantada pelo Exmo. Ministro-Presidente, em seu Voto de desempate no citado Acórdão 927/2004, de que não se pode punir a intempestividade na prestação de contas diante da ausência de tipificação legal específica, em nossa Lei Orgânica, contra essa conduta, como se verifica na omissão no dever de prestar contas. 
Mesmo admitindo, apenas a título de argumentação, que a prestação de contas tardia afaste a omissão original, a nossa Lei Orgânica prevê sanção da conduta descrita no seu art. 58, inciso II - grave infração à norma legal-, sabiamente descrita de forma aberta. Ademais, existe a situação da irregularidade das contas, que autoriza a apenação do responsável independentemente do fato gerador da mácula. Ambos os tipos abarcam, a meu ver, a hipótese em relevo. 
 (...) 
 Essas, a meu ver, as razões que dão legitimidade ao art. 209, §3º, do nosso atual Regimento Interno, que assim dispõe: 
 § 3º Citado o responsável pela omissão de que trata o inciso I, a apresentação de prestação de contas posterior não elidirá a irregularidade, podendo o débito ser afastado caso a documentação apresentada esteja de acordo com as normas legais e regulamentares e demonstre a boa e regular aplicação dos recursos.”
Ocorre que a jurisprudência em questão se formou quando, na prática, a irregularidade das contas do responsável tinha poucas implicações. Na época, a despeito da previsão de inelegibilidade contida na alínea “g” do art. 1º, inciso I, da Lei Complementar 64/1990 em sua redação original, bastava que o gestor com contas julgadas irregulares ingressasse com ação judicial para poder se eleger. Assim, a única penalidade efetivamente imposta nesses casos era a multa. O julgamento pela irregularidade das contas se dava para viabilizar a aplicação dessa sanção, haja vista a suposta impossibilidade de se aplicar multa nos casos de contas julgadas regulares ou regulares com ressalva (arts. 17 e 18 da Lei 8.443/1992, respectivamente) . Nessa linha, destaco o seguinte excerto do voto condutor do Acórdão 5/1997-TCU-Segunda Câmara:
 “Portanto, suprida a omissão, mesmo intempestivamente, merecem as contas uma análise de mérito, para que o TCU possa julgá-las. Não obstante, o ato de prestar contas é dever de ofício de todo servidor público bem como de qualquer agente público, motivo pelo qual entendo que deveria haver uma punição para aquele que descumpre com seu dever funcional, mantendo-se omisso na prestação de contas.
Atualmente, porém, nos termos da Lei nº 8.443/1992, é condição ‘sine qua non’ da aplicação da multa ao responsável omisso o julgamento pela irregularidade das contas, o que não se coaduna com a hipótese em exame, pois, voltando aos dois momentos da conduta do gestor a que me referi anteriormente, ao se tentar apenar o responsável por ter sido omisso na comprovação das contas - segundo momento -, seria inevitavelmente atingido o mérito das contas, a boa e regular aplicação dos recursos - primeiro momento. Vê-se, assim, que a legislação citada não permite a aplicação de multa quando o julgamento é pela regularidade com ressalva. ” 
Todavia, com o advento da Lei da Ficha Limpa (Lei Complementar 135/2010) , salvo se a decisão administrativa for suspensa ou anulada pelo poder judiciário, o gestor que tem suas contas julgadas irregulares por irregularidade insanável que configure ato doloso de improbidade administrativa se torna inelegível pelo prazo de oito anos (art. 1º, inciso I, alínea “g”, da Lei Complementar 60/1990, com a redação dada pela Lei Complementar 135/2010) . Assim, ao impor relevantes implicações para o julgamento irregular das contas, a referida lei alterou substancialmente o contexto fático jurídico no qual se baseou a jurisprudência em comento.
Diante disso, considero necessário que se reveja tal entendimento, pois, embora ele fosse adequado na época em que se formou, sua aplicação se tornou desproporcional e desarrazoada no contexto ora vigente, não podendo prevalecer. Afinal, não se pode esquecer que a interpretação é um processo dinâmico, que deve levar em consideração não apenas o texto normativo, como também a realidade fática na qual ele está inserido, conforme ressalta o ilustre professor Inocêncio Mártires Coelho (Texto preliminar, inédito, da disciplina Hermenêutica Constitucional, do curso de doutorado em direito do UniCeub) :
“61. Uma interpretação definitiva parece encerrar uma contradição em si mesma, pois qualquer interpretação é algo que está sempre a caminho, que nunca se conclui, seja porque uma leitura, que até então se considerava adequada, mais adiante poderá vir a se mostrar incorreta, seja porque de acordo com a época em que vive o novo intérprete e com base no que então ele conhece, não se excluem outras interpretações, que, precisamente para aquela época e para o que nela se sabe, serão melhores ou mais adequadas do que as anteriores, sem que essas novas formas de compreensão signifiquem a condenação, como erradas, de quantas se produziram anteriormente. A hermenêutica não chega nem pode chegar nunca a seu fim, porque o sentido é ilimitado e a sua compreensão tende ao infinito. A interpretação não tem ponto de chegada.
 (...) 
63.	O sentido supra-histórico de uma obra do espírito é recriado a cada geração; a história de uma ideia jurídica não chega ao seu fim pelo fato de ter sido concretizada em uma lei; a história ulterior de suas diversas interpretações não é somente a história dos equívocos em torno do seu significado ou das errôneas maneiras de compreendê-la. Não existe última palavra ou coisa julgada em nenhum domínio do conhecimento.” (grifos originais) 
Na mesma linha, com enfoque nas inúmeras situações particulares que se apresentam ao julgador na aplicação da norma e vão moldando sua compreensão, o eminente jurista italiano Gustavo Zagrebelsky ressalta o caráter prático da interpretação (El derecho ductil. Ley, derechos y justicia. Tradución de Marina Goscón. Madrid: Trotta, 1995) :
“O caso não pode compreender-se juridicamente senão por referência à norma e esta por referência àquele, pois não é só o caso que deve orientar-se pela norma, mas também a norma deve orientar-se para o caso.
 (...) 
Segundo a concepção prática do direito, a interpretação jurídica é a busca da norma adequada tanto ao caso quanto ao ordenamento.” (destaques acrescidos) 
O caráter prático do direito exige, portanto, que a jurisprudência se volte não só ao texto legal, mas também à realidade, pois a norma não é o mesmo que o texto normativo, ela é o resultado de um processo interpretativo. Ou seja, rigorosamente, “não existe norma jurídica, senão norma jurídica interpretada” (Peter Häberle. Pluralismo y Constitución. Madrid: Tecnos, 2002, p. 86-98) . É como afirma Eros Grau: “a norma é produzida, pelo intérprete, não apenas a partir de elementos colhidos no texto normativo (mundo do dever-ser) , mas também a partir de elementos do caso ao qual ela será aplicada, isto é, a partir de dados da realidade (mundo do ser) ”, de forma que “todo texto deve ser compreendido em cada momento e em cada situação concreta de maneira nova e distinta” (Ensaio e Discurso sobre a Interpretação/Aplicação do direito. 5ª Edição. São Paulo: Malheiros, 2009) . 
É dizer, no caso em exame, o sentido desenvolvido pela jurisprudência do Tribunal para a aplicação do art. 16 da Lei 8.443/1992 deu-se diante do texto legal em conjunto com determinada realidade na qual o julgamento pela irregularidade das contas, por si só, tinha poucos efeitos práticos. Alterado o substrato fático que influenciou aquela interpretação da norma jurídica, deve-se reavaliá-la a fim de verificar se a continuidade na sua aplicação tornou-se injusta e desarrazoada. 
Considero extremamente gravoso e desproporcional que um gestor que comprovadamente aplicou corretamente os recursos públicos possa ser impedido de se candidatar a qualquer cargo eletivo por oito anos apenas pelo fato de não ter apresentado a prestação de contas no tempo correto. Até porque não me parece crível que alguém, tendo toda a documentação da prestação de contas, deixe de enviá-la propositalmente ao órgão repassador, sujeitando-se à instauração de TCE e todas as penalidades dela decorrentes. O mais provável é que, na maioria das vezes, a falha em questão decorra mais de erro e desorganização do jurisdicionado do que da deliberada intenção de não apresentar a prestação de contas. Essa situação, embora reprovável, não se reveste, por óbvio, de gravidade suficiente para justificar a inelegibilidade dos responsáveis por oito anos.
Não se pode comparar o atraso na prestação de contas a irregularidades de maior gravidade relacionadas diretamente à gestão dos recursos, como a prática de atos fraudulentos ou a realização de contratações em desacordo com a lei de licitações. Corrobora essa percepção o fato de, em muitas oportunidades, ter se cogitado a possibilidade de considerar a prestação de contas intempestiva como mera falha formal, na linha defendida pelo Ministro Valmir Campelo e pelo Ministro-Substituto Augusto Sherman Cavalcanti quando da aprovação da Resolução TCU 155/2002 (vide transcrições acima) . Essa tese, inclusive, já foi adotada em alguns julgados desta casa mesmo após a inserção da regra em comento em nosso regimento interno pela Resolução TCU 155/2002 (Acórdãos 246/2003, 2.104/2003 e 9.230/2011, da 1ª Câmara, 2.158/2003, 1.628/2008 e 298/2008 da 2ª Câmara e 927/2004, do Plenário) .
Ressalto que não estou a defender que a omissão inicial/intempestividade seja relevada por esta Corte de Contas de modo a se conferir ao gestor desidioso o mesmo tratamento dado aos que cumprem seu dever no prazo estipulado. Isso seria uma afronta ao princípio da isonomia, pois o atraso na prestação de contas caracteriza o descumprimento do compromisso assumido pelo responsável e gera elevados custos processuais para o Estado, devendo ser reprimido pelo TCU. Apenas entendo que, comprovada a correta aplicação dos recursos, tal falha, por si só, embora reprovável, não é suficientemente grave para justificar a irregularidade das contas, visto que dela poderá resultar a inelegibilidade do gestor por oito anos. 
Saliento, ainda, que sob o viés de se resguardar o princípio da isonomia, a manutenção do dispositivo regimental em comento, na prática, tem gerado efeito inverso, permitindo que a mesma falha receba tratamento substancialmente diferente por este Tribunal. É certo que na maioria casos aplica-se a regra nele prevista, julgando-se irregulares e aplicando-se multa ao gestor inicialmente omisso que comprova a regular aplicação dos recursos após ser citado pelo TCU. Há outras situações, entretanto, nas quais, em face da ausência de razoabilidade e proporcionalidade da solução prevista na norma, deixa-se de aplicá-la (conforme constato nos julgados mencionados anteriormente) .
Outrossim, creio que razões eminentemente práticas, como a necessidade de desestimular os gestores a prestarem contas tardiamente em razão dos custos processuais gerados pela instauração de TCE, não podem servir de justificativa para afastar com tamanha intensidade direito fundamental como o direito político de ser elegível, constitucionalmente conferido aos cidadãos. Nesse caso, o mais adequado seria verificarmos a possibilidade de encontrarmos meio menos gravoso com que pudéssemos atingir o mesmo objetivo. Afinal, segundo a regra da proporcionalidade, o sacrifício de um direito fundamental só é legítimo se necessário. Ou seja, se não existe meio menos gravoso para se alcançar esse mesmo objetivo. Se houver forma menos onerosa, a restrição a direito fundamental viola a proporcionalidade e é inconstitucional, conforme ensinam o eminente Ministro Gilmar Mendes e Paulo Gustavo Gonet Branco (Curso de Direito Constitucional. São Paulo: Saraiva, 2012, p. 219) :
 “O juízo de ponderação a ser exercido liga-se ao princípio da proporcionalidade, que exige que o sacrifício de um direito seja útil para a solução do problema, que não haja outro meio menos danoso para atingir o resultado desejado e que seja proporcional em sentido estrito, isto é, que o ônus imposto ao sacrificado não sobreleve o benefício que se pretende obter com a solução. Devem-se comprimir no menor grau possível os direitos em causa, preservando-se a sua essência, o seu núcleo essencial (modos primários típicos de exercício do direito) .” (grifei) 
Os mencionados autores explicam que a violação do princípio da proporcionalidade ou da proibição de excesso “se revela mediante contraditoriedade, incongruência e irrazoabilidade ou inadequação entre meios e fins”. Mais adiante, ressaltam que a proporcionalidade pressupõe “não só a legitimidade dos meios utilizados e dos fins perseguidos pelo legislador, mas também a adequação desses meios para consecução dos objetivos pretendidos (Geeignetheit) e a necessidade de sua utilização”, para assim definirem o que se entende por adequação e necessidade (Curso de Direito Constitucional. São Paulo: Saraiva, 2012, p. 279) :
“O subprincípio da adequação (Geeignetheit) exige que as medidas interventivas adotadas se mostrem aptas a atingir os objetivos pretendidos. A Corte Constitucional examina se o meio é ‘simplesmente inadequado’ (schlechthin ungeeignet) , ‘objetivamente inadequado’ (objetktiv ungeeignet) , ‘manifestamente inadequado ou desnecessário’ (offenbar ungeeignet oder unnötig) , ‘fundamentalmente inadequado’ (grundsätzlich ungeeignet) , ou ‘se com sua utilização o resultado pretendido pode ser estimulado’ (ob mit seiner Hilfe der gewunschte Erfolg gefördet werden kann) .
O subprincípio da necessidade (Notwendigkeit oder Erforderlichkeit) significa que nenhum meio menos gravoso para o indivíduo revelar-se-ia igualmente eficaz na consecução dos objetivos pretendidos.
Em outros termos, o meio não será necessário se o objetivo almejado puder ser alcançado com a adoção de medida que se revele a um só tempo adequada e menos onerosa. Ressalte-se que, na prática, adequação e necessidade não têm o mesmo peso ou relevância no juízo de ponderação. Assim, apenas o que é adequado pode ser necessário, mas o que é necessário não pode ser inadequado.” (grifei) 
Trazendo essa ideia para a situação em exame, noto que a aplicação de sanção pela não apresentação da prestação de contas no prazo devido não depende, necessariamente, do julgamento pela irregularidade das contas do responsável, podendo se dar por outros meios menos onerosos que não acarretem a inelegibilidade do gestor. Como visto, a solução até então adotada por este Tribunal decorreu do entendimento segundo o qual, em processo de contas, a aplicação de multa teria como pressuposto o julgamento pela irregularidade das contas, haja vista a ausência de previsão nesse sentido no dispositivo que fala de contas julgadas regulares com ressalva (art. 18 da Lei 8.443/1992) . Ainda que se parta dessa premissa, da qual discordo, poder-se-ia julgar regulares com ressalva as contas do responsável e abrir processo de representação específico para tratar da falha relativa ao atraso na prestação de contas, no qual haveria possibilidade de se aplicar multa ao gestor sem que isso pudesse lhe acarretar a inelegibilidade. Outra possibilidade, reiteradamente defendida pelo Ministro-Substituto Weder de Oliveira e adotada em alguns julgados (Acórdão 1.723/2009 e 3.120/2013, do Plenário e 4.993/2017, da Primeira Câmara) seria a modificação da natureza do processo, de tomada de contas especial para representação, dispensando-se a realização de novas audiências, haja vista a irregularidade atinente à omissão já estar abarcada pela citação anteriormente realizada. 
Há, também, na linha sugerida pelo Ministro-Substituto Augusto Sherman Cavalcanti na questão de ordem submetida a este Plenário em 25 de julho de 2017, a possibilidade de se arquivar a tomada de contas especial, sob o fundamento da ausência de pressupostos para o desenvolvimento válido e regular do processo de contas, e aplicar a multa do art. 58 da Lei 8.443/1992. Outrossim, conforme enfatizou sua excelência por ocasião da mencionada questão de ordem, existem deliberações deste Tribunal em que gestores ouvidos em audiência no âmbito de processos de contas, quando respondem por irregularidades não vinculadas ao débito, sofrem a aplicação de multa, mas suas contas não são objeto de julgamento (Acórdãos 5.811/2012, 4.223/2017, 1.878/2017, da Primeira Câmara, 8.031/2016 e 1.460/2016, da Segunda Câmara, e 1.189/2009, do Plenário) . Nessa linha, o eminente Ministro Walton Alencar Rodrigues assim se pronunciou ao relatar o Acórdão 1189/2009-TCU-Plenário:
“Deixo de acompanhar a proposta de que os responsáveis cujas justificativas foram rejeitadas tenham suas contas julgadas irregulares e sejam condenados ao pagamento de multa, com base no art. 58, inciso I, da Lei nº 8.443/1992. As irregularidades que remanescem neste processo não se confundem com as que deram causa à sua conversão em tomada de contas especial. 
Assim, considerando que os autos tratavam originalmente de denúncia, entendo apropriado que se aplique, desde já, com fulcro no art. 250, inciso IV, § 2º, do Regimento Interno do TCU, a multa prevista no art. 58, inciso II, da Lei nº 8.443/1992, a todos os responsáveis que tiveram suas razões de justificativas rejeitadas.
Tal medida é a mais adequada, pois, à luz do princípio da isonomia, os responsáveis neste processo receberiam o mesmo tratamento dispensado aos responsáveis nos processos de denúncia em que não se configura a existência de desfalque, desvio de bens ou outra irregularidade que resulte em dano ao erário. 
Nessa linha de entendimento, de acordo com o disposto no art. 250, inciso IV, § 5º, do Regimento Interno/TCU, e considerando que as contas relativas aos exercícios em que ocorreram as irregularidades (TC-Processo 006.831/2000-8 – 1999, TC-Processo 008.635/2001-3 – 2000 e TC-Processo 010.668/2002-0 – 2001) estão aguardando o deslinde deste processo, para serem submetidas a julgamento, deve a 3ª Secex sopesar as irregularidades aqui apuradas no contexto das respectivas contas e avaliar se são suficientemente capazes de macular a gestão dos responsáveis”. (grifei) 
Assim, existindo outras formas, já utilizadas em julgados desta Corte, de se aplicar multa a quem presta contas fora do prazo sem que isso implique, necessariamente, a irregularidade de suas contas, e considerando ainda a falta de proporcionalidade entre a gravidade da irregularidade em questão e a possível suspensão da capacidade eleitoral passiva do responsável por oito anos, entendo que este Tribunal deve afastar a aplicação do § 4º do art. 209 do RI/TCU. Isso porque o entendimento nele consubstanciado, no atual contexto fático e jurídico, viola os princípios constitucionais da proporcionalidade e da razoabilidade.  
II.1
Uma vez demonstrada a necessidade de superarmos a jurisprudência contida no referido dispositivo regimental, resta saber qual a solução processualmente mais adequada para viabilizar a aplicação de sanção aos gestores que prestam contas fora do prazo sem que isso acarrete a irregularidade de suas contas.    
Como visto acima, existem algumas possibilidades já aventadas no âmbito deste Tribunal, a saber: a) julgar as contas regulares com ressalva e instaurar representação; b) arquivar a TCE por falta de pressupostos processuais e instaurar representação; c) deixar de julgar as contas e aplicar multa nos autos da própria TCE; d) converter a TCE em representação. Todavia, não há, em nossa jurisprudência, consenso sobre nenhuma dessas possibilidades, visto que todas esbarram em problemas práticos e teóricos.  
A instauração de outro processo, por exemplo, seria uma solução excessivamente burocrática e processualmente onerosa. Por sua vez, a conversão dos autos em representação constituiria mera formalidade, que julgo desnecessária, além de não ter amparo normativo. Também não considero que seja o caso de arquivar os autos por ausência de pressupostos para o desenvolvimento válido e regular do processo. Sobre esse ponto, registro que, conforme já externei em alguns processos de minha relatoria (Acórdão 376/2017-TCU-Plenário, 2.988/2016 e 2.801/2017, da Primeira Câmara) , estou de acordo com as objeções reiteradamente feitas pelo eminente Ministro Walton Alencar Rodrigues no sentido de que “o regular processamento da tomada de contas especial e o consequente exercício da jurisdição pelo Tribunal não se subordinam ao mérito do feito” (Acórdãos 1.796/2014, 5.684/2014 e 1.831/2016, da 1ª Câmara) . Na mesma linha, cito os seguintes acórdãos de outros relatores: 5.769/2015-Primeira Câmara, Ministro Benjamin Zymler, 10.938/2016-Segunda Câmara, Ministro Vital do Rêgo e 1.608/2016-Primeira Câmara, Ministro-Substituto Weder de Oliveira.
Particularmente, não vejo óbice a que, por economia processual e racionalidade administrativa, possamos simplesmente adotar o julgamento pela regularidade com ressalva e, em conjunto, aplicar a multa prevista no art. 58 da Lei 8.443/1992. Não desconheço o fato de que as teses acima mencionadas partem de premissa, amplamente aceita neste Tribunal, segundo a qual a aplicação de multa em processo de contas tem como pressuposto a irregularidade das contas do responsável. Contudo, inexiste, a meu ver, essa relação de dependência, pois a multa em questão pode ser aplicada em qualquer processo de controle externo, estando prevista em capítulo autônomo da Lei 8.443/1992 (Capítulo V) , o qual, conforme dispõe o art. 56, trata, de maneira geral, das sanções que podem ser aplicadas pelo TCU. 
Ressalto que não há, de forma expressa na lei orgânica deste Tribunal, efetiva restrição à aplicação de multa nos casos de contas julgadas regulares com ressalva. A exegese segundo a qual seria necessário julgar as contas irregulares para viabilizar a aplicação de multa se baseia em interpretação restritiva que prevaleceu num contexto em que o pronunciamento acerca do mérito das contas, por si só, tinha poucas implicações práticas. Contudo, com as alterações introduzidas no mundo jurídico pela Lei da Ficha Limpa, não me parece razoável que qualquer irregularidade praticada pelo gestor deva macular suas contas. Também não é razoável que se deixe de apenar o gestor por irregularidade que, embora considerada passível de multa, não seja grave o suficiente para justificar sua possível inelegibilidade. Creio que, como frequentemente defende o Ministro-Substituto Weder de Oliveira, questões processuais, notadamente a natureza do processo no qual a irregularidade está sendo investigada, não podem se sobrepor ao direito material a ponto de gerar injustiças desse tipo.
Cabe lembrar que os enunciados jurídicos são plurinormativos, pois sua linguagem é naturalmente aberta e não existe coincidência entre texto e norma, razão pela qual “a partir de um mesmo texto, que se mantém inalterado ao longo do tempo, vão sendo extraídos significados distintos, mas igualmente dotados de normatividade”. É dever do intérprete extrair do texto sentido que se adeque à realidade e que atenda aos princípios da razoabilidade e da proporcionalidade. Afinal, como observa Inocêncio Mártires Coelho, citando Manuel Calvo Garcia, mesmo quando o legislador editar normas incompreensíveis ou contraditórias (Texto preliminar, inédito, da disciplina Hermenêutica Constitucional, do curso de doutorado em direito do UniCeub) :
“ (...) caberá ao intérprete/aplicador reconduzi-las à racionalidade, no momento da sua concretização, com base nos métodos e princípios da hermenêutica jurídica e na comunicação mútua entre a sua consciência jurídica individual e a consciência jurídica geral. Se a lei deve ser mais racional do que o legislador, cabe ao intérprete/aplicador ser mais racional do que a lei.” (grifos do original) 
Ora, se é possível aplicar multa em processos de fiscalização sem que isso, necessariamente, afete o mérito das contas do responsável, não vejo razões coerentes para que o mesmo não possa ser feito em processos de contas. Se, conforme disposto no Regimento Interno desta Corte (art. 250, § 5º) , “a aplicação de multa em processo de fiscalização não implicará prejulgamento das contas ordinárias da unidade jurisdicionada, devendo o fato ser considerado no contexto dos demais atos de gestão do período envolvido”, por que nos processos de contas haveria dependência entre a aplicação de multa e a irregularidade das contas? Por que não seria possível aplicar multa e, de acordo com a gravidade da irregularidade no contexto avaliado, julgar as contas do gestor irregulares ou regulares com ressalva, como se faz nos casos em que a multa é aplicada em processo de fiscalização? Qual a lógica de extrairmos da norma interpretação tão incoerente a ponto de a natureza do processo no qual a irregularidade é apurada terminar por definir o mérito das contas do gestor?
Com as devidas vênias aos que pensam diferente, creio que o simples fato de não haver menção a aplicação de multa no art. 18 da Lei 8.443/1992 não constitui justificativa suficiente para que ela não possa ser aplicada no caso de contas julgadas regulares com ressalva. Como já mencionei, o capítulo que trata das sanções que podem ser aplicadas pelo TCU é autônomo e independente dos capítulos que tratam dos processos de contas e de fiscalização. À exceção da multa prevista no art. 57, as sanções previstas no referido capítulo podem ser cominadas indistintamente em processos de contas ou de fiscalização, não havendo, necessariamente, correlação entre a sua utilização e o julgamento das contas dos gestores. Do contrário, também não seria possível impor as sanções de inabilitação e de declaração de inidoneidade (arts. 60 e 46 da Lei 8.443/1992) nos casos de contas julgadas irregulares com fundamento no art. 19 da Lei 8.443/1992, visto que o referido dispositivo só faz referência às sanções do art. 57 e 58 da mesma lei.
Tanto inexiste vedação legal nesse sentido, que o projeto do novo Regimento Interno do TCU, ainda em tramitação, o qual foi elaborado pela Comissão de Regimento Interno desta casa, incorporou expressamente essa possibilidade, conforme se observa no seu art. 243 (peça 1, p. 56, do TC Processo 033.854/2018-1) :
“Art. 243. As contas serão julgadas regulares com ressalva quando evidenciarem impropriedade ou qualquer outra falta de natureza formal de que não resulte dano ao erário, ainda que eventualmente sujeitas à multa prevista no art. 58 da Lei 8.443/1992.”
A previsão de que “quando julgar as contas regulares com ressalva, o Tribunal dará quitação ao responsável”, contida no art. 18 da Lei 8.443/1992, também não me parece constituir óbice para a aplicação de multa nesses casos, hipótese na qual a quitação pode ficar condicionada ao pagamento da pena aplicada. Essa solução, a propósito, está incorporada no projeto do novo RITCU, conforme se observa no parágrafo 2º do art. 243 acima transcrito:
“§ 2º Na hipótese prevista no caput, o Tribunal dará quitação ao responsável, após a comprovação do pagamento da multa de que trata o parágrafo anterior, se for o caso, e determinar-lhe-á, ou a quem lhe haja sucedido, se cabível, a adoção de medidas necessárias à correção das impropriedades ou faltas identificadas, de modo a prevenir a ocorrência de outras semelhantes.”
 A interpretação que ora defendo evita a instauração de novo processo, prestigiando a racionalidade, a economia e a celeridade processual. Ao mesmo tempo, permite que, na ausência de débito, seja avaliado se a gravidade dos fatos apurados é suficiente para justificar a irregularidade das contas do gestor, tal qual já ocorre com irregularidades apuradas em sede de fiscalizações (art. 250, § 5º, do RI/TCU) . Como consequência, prestigia-se o princípio da isonomia, na medida em que ocorrências semelhantes deixam de receber tratamento diferente em razão da natureza do processo no qual são apuradas, e garante-se maior proporcionalidade e razoabilidade nas sanções impostas aos gestores.
Superada a premissa em questão, creio que quando o gestor inicialmente omisso comprova perante este Tribunal a correta aplicação dos recursos por ele geridos, deve-se julgar suas contas regulares com ressalva, nos termos do art. 18 da Lei 8.443/1992, e aplicar-lhe a multa prevista no art. 58, inciso II, da mesma lei, caso a omissão inicial/intempestividade não seja devidamente justificada. Essa solução se amolda melhor ao ordenamento jurídico vigente e põe fim às injustiças geradas pela aplicação do art. 209, § 4º, visto que o Tribunal não deixa de penalizar o gestor que presta contas fora do tempo nem lhe impõe gravame desproporcional à falta cometida.
II.2
Nesse contexto, tendo em vista a relevância das questões acima debatidas bem como a necessidade de mantermos a coerência de nossas decisões, proponho que este Tribunal reveja sua jurisprudência e firme entendimento no seguinte sentido:
a aplicação de multa em processos de contas em que não há dano ao erário não implica, necessariamente, na irregularidade das contas do responsável, devendo-se avaliar a gravidade da falha no contexto analisado;
quando o Tribunal julga as contas do responsável regulares com ressalva, não há óbice para aplicação de multa, ficando a quitação condicionada ao pagamento da pena;
em virtude de alteração substancial no contexto fático e jurídico no qual a regra contida no § 4º do art. 209 do RI/TCU foi criada, a aplicação desse dispositivo regimental se tornou inconstitucional, por violar os princípios da proporcionalidade e da razoabilidade;
no caso de apresentação da prestação de contas após a citação pelo Tribunal,  comprovada a boa e regular aplicação dos recursos públicos, julgam-se regulares com ressalva as contas do responsável, sem óbice de aplicar-lhe a multa prevista no art. 58, inciso II, da Lei 8.443/1992, em razão da intempestividade;
Ressalto que, uma vez firmados esses entendimentos, apresentarei sugestão ao gabinete do Exmo. Ministro Benjamin Zymler, Relator do projeto de modificação do RI/TCU (TC Processo 033.854/2018-1) , com vistas a adequação do texto que vier a ser aprovado.  
Encerrada essa discussão, passo a tratar da resolução do caso concreto objeto dos autos, à luz da tese acima defendida.
III
O Convênio 626/2009 (Siconv 729331) , firmado entre o município de Iguape/SP e a Funasa para a aquisição de caminhão coletor/compactador de lixo, foi celebrado em 31/12/2009, na gestão da prefeita Maria Elizabeth Negrão Silva, com vigência até 19/6/2013. O valor do ajuste, após ter sido aditado, foi de R$ 304.000,00, sendo R$ 296.000,00 a cargo da concedente e R$ 8.000,00 a título de contrapartida da municipalidade. Os recursos federais foram repassados da data de 18/6/2012, em parcela única, creditados na conta específica em 20/6/2012.
O prazo para prestação de contas findou em 18/8/2013, sessenta dias após o término da vigência entabulada, já na gestão de Joaquim Antônio Coutinho Ribeiro como prefeito municipal.
Diante da ausência de prestação de contas, a Funasa concluiu ter havido dano ao erário no montante total repassado, R$ 296.000,00 em valores históricos, e o atribuiu à responsabilidade de Joaquim Antônio Coutinho Ribeiro. No mesmo sentido foram o Relatório de Auditoria, o Certificado de Auditoria e o Parecer do Dirigente do Centro de Controle Interno.
Após o primeiro exame da Secretaria de Controle Externo no Estado de São Paulo (Secex-SP) , decidiu-se pela citação solidária dos ex-prefeitos Maria Elizabeth Negrão Silva (gestão 2009-2012) e Joaquim Antônio Coutinho Ribeiro (gestão 2013-2016) . A primeira não atendeu ao chamamento do Tribunal e o segundo apresentou tempestivamente suas alegações de defesa, que incluiu a prestação de contas reclamada.
Em exame da documentação, a unidade instrutora entendeu como saneada a irregularidade de omissão na prestação de contas pelo fato de o então prefeito, Joaquim Antônio Coutinho Ribeiro, a ter apresentado em sede de resposta à citação, acompanhada de cópia do ofício de envio desta à Funasa.
Foi então realizada diligência à Funasa para que se manifestasse a respeito da prestação de contas, cuja resposta foi no sentido da aprovação com ressalva, sem débito.
Por outro lado, a Secex-SP identificou irregularidade ocorrida no ano de 2012, atribuída à gestão de Maria Elizabeth Negrão Silva, caracterizada pelo pagamento de R$ 88.000,00 pela aquisição do Coletor Compactador de Resíduos Sólidos, ao passo que o valor homologado e adjudicado era de R$ 59.400,00. Ou seja, teria sido pago a maior o valor histórico de R$ 28.600,00 (diferença entre R$ 88.000,00 e R$ 59.400,00) .
Por esse motivo, foi promovida nova citação de Maria Elizabeth Negrão Silva, gestora à época dos fatos, e da empresa contratada e beneficiária, Cimasp – Comércio e Indústria de Equipamentos, Serviços e Peças Ltda., pela aquisição injustificada do coletor compactador de resíduos sólidos por valor superior ao licitado. Os responsáveis tomaram ciência, porém somente a Cimasp apresentou alegações de defesa. 
Apesar da revelia da ex-prefeita Maria Elizabeth Negrão Silva, a empresa logrou demonstrar que, ao longo do processo de contratação, foi solicitada e justificada a alteração da capacidade da coletora compactadora de resíduos de 15m³ para 19m³, inclusive mediante parecer favorável da Funasa.
Assim, a Secex-SP afastou a suspeita de débito nas presentes contas especiais, considerando justificada a alteração do objeto convenial. No entanto, entendeu ter havido erro procedimental por parte da prefeita municipal, que deveria ter realizado nova licitação para alteração no valor da aquisição do objeto inicialmente descrito no edital, uma vez que o valor efetivamente contratado ultrapassava o percentual de 25% do objeto original, contrariando o art. 65, § 1º, da Lei 8.666/1993.
A ex-prefeita Maria Elizabeth Negrão Silva foi então chamada em audiência em face de tal conduta, mas, em que pese a solicitação de dilação de prazo, a qual foi concedido por esta Corte, permaneceu inerte mais uma vez.
Diante do exposto, a Secex-SP propõe acolher as alegações de defesa da empresa Cimasp, excluindo-a da relação processual, julgar irregulares as contas de Maria Elizabeth Negrão Silva, com aplicação da multa do art. 58 da Lei 8.443/1992, e julgar regulares com ressalva as contas de Joaquim Antônio Coutinho Ribeiro, dando-lhe quitação. 
O representante do MPTCU acompanhou as análises e a proposta da unidade instrutora, exceto quanto à responsabilidade de Joaquim Antônio Coutinho Ribeiro, defendendo o julgamento pela irregularidade de suas contas, tendo em vista a ausência de justificativas para o atraso superior a um ano na apresentação da prestação de contas, omissão que motivou a presente TCE e os custos de processamento dela derivados.
No mérito, concordo parcialmente com as análises efetuadas pela Secex-SP e pelo Ministério Público, razão pela qual incorporo seus fundamentos às minhas razões de decidir naquilo que não contrariar o presente voto.
No que se refere à Cimasp, de fato, ela comprovou que não houve débito decorrente de sua atuação, devendo ser excluída da relação processual.
Quanto à ex-prefeita, noto que a única irregularidade a ela atribuída diz respeito ao fato de não ter realizado nova licitação para alteração no valor da aquisição do objeto inicialmente descrito no edital, uma vez que o preço efetivamente contratado ultrapassava o percentual de 25% do objeto original, contrariando o art. 65, § 1º, da Lei 8.666/1993.
De fato, embora tenha sido devidamente justificada a alteração do objeto pactuado, o acréscimo sobre o valor do produto originalmente licitado, que passou de R$ 59.400,00 para R$ 88.000,00, demandaria a realização de novo procedimento licitatório, por superar consideravelmente o limite estabelecido no art. 65, § 1º, da Lei 8.666/1993. 
Apesar da infração ao art. 65, § 1º, da Lei 8.666/1993, foi possível verificar que a alteração em relevo objetivou compatibilizar a capacidade da coletora compactadora de resíduos (ampliando sua capacidade de 15 m³ para 19 m³) ao veículo (caminhão coletor de lixo) adquirido, tendo sido, inclusive, autorizada pela concedente.
A intenção de conferir efetividade ao objeto, no entanto, não elide a possível falha na sua correta caracterização ex ante. Como a ex-prefeita não apresentou razões de justificativa quando da audiência que lhe foi dirigida, não há como lhe afastar a responsabilidade e a aplicação da sanção pecuniária, devendo-se apená-la com a multa prevista no art. 58, inciso II, da Lei 8.443/1992.
Todavia, tendo em vista as circunstâncias atenuantes acima mencionadas, a baixa materialidade dos valores envolvidos e a ausência de outras falhas imputáveis à ex-prefeita, creio que, à luz do novo entendimento defendido neste voto, tal irregularidade não se reveste de gravidade suficiente para que a aludida responsável tenha suas contas julgadas irregulares. Nessa linha, cumpre julgar regulares com ressalva as contas da ex-prefeita, com aplicação da multa do art. 58, II, da Lei Orgânica desta Casa, pela irregularidade remanescente acima mencionada.
No tocante a Joaquim Antônio Coutinho Ribeiro, concordo com a conclusão do representante do Ministério Público de que o ex-prefeito não afastou sua omissão inicial. A prestação de contas por ele apresentada foi acompanhada do Ofício 37/2014-DICONT/PMI/OSP, de 8/10/2014, por meio do qual o Município de Iguape/SP teria supostamente encaminhado a documentação à Funasa, um ano após o prazo previsto no instrumento (18/8/2013) . Contudo, o responsável deixou de apresentar comprovante de envio do aludido documento ou de cadastramento da documentação na Funasa. Esta, em resposta à diligência deste Tribunal, informou não ter recebido a prestação de contas do convênio em questão na época informada pelo defendente (peça 16, p. 2) .
Diante disso, permanece injustificado o atraso do gestor na prestação de contas, conduta pela qual foi devidamente citado no âmbito deste Tribunal. Deve-se, assim, em consonância com a tese defendida neste voto, julgar suas contas regulares com ressalva, aplicando-lhe a multa prevista no art. 58, inciso II, da Lei 8.443/1992. 
	Ante o exposto, voto por que o Tribunal adote o Acórdão que ora submeto à deliberação deste Colegiado, com a seguinte proposta:
“9.1 firmar entendimento no seguinte sentido:
9.1.1. a aplicação de multa em processos de contas em que não há dano ao erário não implica, necessariamente, na irregularidade das contas do responsável, devendo-se avaliar a gravidade da falha no contexto analisado;
9.1.2. quando o Tribunal julga as contas do responsável regulares com ressalva, não há óbice para aplicação de multa, ficando a quitação condicionada ao pagamento da pena;
9.1.3. em virtude de alteração substancial no contexto fático e jurídico no qual a regra contida no § 4º do art. 209 do RI/TCU foi criada, a aplicação desse dispositivo regimental se tornou inconstitucional, por violar os princípios da proporcionalidade e da razoabilidade;
9.1.4. no caso de apresentação da prestação de contas após a citação pelo Tribunal,  comprovada a boa e regular aplicação dos recursos públicos, julgam-se regulares com ressalva as contas do responsável, sem óbice de aplicar-lhe a multa prevista no art. 58, inciso II, da Lei 8.443/1992, em razão da intempestividade;
9.2. considerar Maria Elizabeth Negrão Silva (CPF 043.482.958-75) revel, para todos os efeitos, dando-se prosseguimento ao processo, com fundamento no art. 12, § 3º, da Lei 8.443/1992;
9.3. excluir Cimasp – Comércio e Indústria de Equipamentos, Serviços e Peças Ltda. (CNPJ 04.686.643/0001-91) da relação processual;
9.4. julgar regulares com ressalva as contas de Joaquim Antônio Coutinho Ribeiro (069.298.398-84) e Maria Elizabeth Negrão Silva (043.482.958-75) , com fundamento nos arts. 1º, inciso I, 16, inciso II, 18 e 23, inciso II, da Lei 8.443/1992, c/c os arts. 1º, inciso I, 208 e 214, inciso II, do Regimento Interno do TCU, dando-lhes quitação após a comprovação do pagamento da pena de que trata o subitem 9.5 a seguir; 
9.5. aplicar, individualmente, a Joaquim Antônio Coutinho Ribeiro (069.298.398-84) e a Maria Elizabeth Negrão Silva (043.482.958-75) , a multa prevista no art. 58, inciso II, da Lei 8.443/1992, c/c o art. 268, inciso II, do Regimento Interno do TCU, no valor de R$ 3.000,00 (três mil reais) , fixando-lhes o prazo de quinze dias, a contar da notificação, para que comprovem, perante o Tribunal (art. 214, inciso III, alínea “a”, do Regimento Interno/TCU) , o recolhimento da dívida aos cofres do Tesouro Nacional, atualizada monetariamente desde a data do presente acórdão até a do efetivo recolhimento, se for paga após o vencimento, na forma da legislação em vigor;
9.6. com fundamento no art. 26 da Lei 8.443/1992, autorizar, se requerido, o pagamento da importância devida em até 36 (trinta e seis) parcelas mensais e consecutivas, fixando o prazo de 15 (quinze) dias, a contar do recebimento da notificação, para que seja comprovado, perante este Tribunal, o recolhimento da primeira parcela, e de 30 (trinta) dias, a contar da parcela anterior, para que seja comprovado o recolhimento das demais parcelas, devendo incidir sobre cada valor mensal os devidos acréscimos legais, na forma prevista na legislação vigente, além de alertar que a falta de comprovação do recolhimento de qualquer parcela importará no vencimento antecipado do saldo devedor, nos termos do art. 217 do Regimento Interno do TCU;
9.7. autorizar, desde logo, a cobrança judicial das dívidas tratadas no subitem 9.6 supra, nos termos do art. 28, inciso II, da Lei 8.443/1992, caso não atendidas as notificações;
9.8. encaminhar cópia deste acórdão aos responsáveis e à Fundação Nacional de Saúde.”
TCU, Sala das Sessões Ministro Luciano Brandão Alves de Souza, em 6 de fevereiro de 2018.
Ministro BRUNO DANTAS 
Relator

Trata-se de processo de tomada de contas especial, instaurada contra gestor de recursos públicos federais, que se omitiu no dever de prestar contas.
	O julgamento pela irregularidade das contas de gestor, que não as apresentou no tempo e no modo exigidos pela lei, decorre diretamente de expresso comando legal, materializado no art. 16, III, a da Lei 8.443/92. 
	Veja-se que a irregularidade decorre de literal interpretação da norma jurídica e não de exegese evolutiva, adotada por esta Corte, por razões de conveniência. A propósito, eis os termos da Lei 8.443/92, in verbis:
“Art. 16. As contas serão julgadas: ...
III – irregulares, quando comprovada qualquer das seguintes ocorrências:
Omissão no dever de prestar contas; ...”
	A questão da omissão na prestação de contas e dos seus efeitos não é nova, tendo já o Tribunal a enfrentado, em diversas ocasiões, prevalecendo o entendimento esposado pela norma no sentido dos julgamentos pela irregularidade das contas. 
	Além disso, a elisão do débito, mediante a apresentação da prestação de contas, após a atuação deste Tribunal, não sana a irregularidade decorrente da omissão do gestor no dever de prestar contas. Esse excepcional efeito poderia advir da apresentação de fundamentadas, aceitáveis e pertinentes justificativas para o atraso, como seria o caso de furacões, enchentes e outros acidentes naturais. 
	O E. Ministro Carlos Átila, no voto proferido no Acórdão 327/95  1ª Câmara, já defendia a tese de que a omissão no dever de prestar contas, por si só, constitui razão bastante para o julgamento pela irregularidade, por configurar grave infração à norma legal. 
	Da mesma forma, o E. Ministro Adhemar Ghisi, no voto proferido no Acórdão 208/96  2ª Câmara, quando considerou que solução diversa equivaleria a transformar esta Corte de Contas em espécie de órgão cobrador de contas, ao invés de julgador, como, obviamente, é o seu papel constitucional.
	A propósito, não houve nenhuma modificação, no quadro legal, que justificasse a alteração de entendimento, a partir de nova exegese da legislação em vigor, consolidada no Estatuto do Tribunal de Contas da União, a Lei 8.443/92. 
	O administrador público que, após assinar convênios, acordos, ou ajustes públicos, comprometendo-se a prestar contas dos recursos recebidos, no prazo nele determinado, e não as presta, no devido tempo, viola o princípio constitucional do dever de prestar contas, insculpido dentre os princípios constitucionais sensíveis, ou seja, dentre os que autorizam a União intervir nos Estados e os Estados nos Municípios (art. 34, VII, d; 35, II, da CF) . 
	O parágrafo único do art. 70, da Constituição Federal, expressamente determina a prestação de contas de qualquer pessoa física ou jurídica, pública ou privada, que utilize, arrecade, guarde, gerencie ou administre dinheiros, bens e valores públicos ou pelos quais a União responda, ou que, em nome desta, assuma obrigações de natureza pecuniária.
	No âmbito infraconstitucional, o art. 1º, inciso VII, do Decreto-Lei 201/67, define como infração penal o descumprimento de tal dever:
Art. 1º. São crimes de responsabilidade dos prefeitos municipais, sujeito ao julgamento do Poder Judiciário, independentemente do pronunciamento da Câmara de Vereadores: (...) 
VII - deixar de prestar contas no devido tempo, ao órgão competente, da aplicação de recursos, empréstimos, subvenções ou auxílios internos e externos, recebidos a qualquer título;
	A norma incriminadora possui o elemento objetivo “no devido tempo”, o que significa dizer que não exclui o crime de omissão no dever de prestar contas o fato de prestá-las intempestivamente, após cobrança do órgão de controle. Se o administrador não prestar contas, no prazo acordado, nos termos do convênio, estará omisso no dever de prestar contas e terá as contas julgadas irregulares. Tanto faz se tiver o administrador desviado a totalidade dos recursos ou se os tiver aplicado regularmente. A única diferença das duas situações seria a existência, ou não, de débito. A norma penal é expressa ao fazer referência ao tempo em que deveria ter sido realizada a prestação de contas, sob pena de configurar omissão, mesmo que posteriormente o responsável venha a prestá-las.
	Desta forma, mesmo que possível ao gestor apresentar as contas em fase posterior a que se encontra o processo, não teria êxito em elidir a irregularidade da omissão, que é penalmente relevante na configuração do tipo do crime de responsabilidade.
	Ao julgar o Recurso Especial 140.729-GO, a 5ª Turma do E. Superior Tribunal de Justiça entendeu que há justa causa para a ação penal na conduta típica do prefeito municipal que se omite em prestar contas ao órgão competente, nos prazos e condições fixados em lei, a teor do que dispõe o art. 1º, inc. VI, do Decreto-lei 201/67. Da mesma forma, o RE 142.167-GO também se referiu ao elemento temporal, no caso de prefeito “que deixa de prestar contas de sua administração no prazo legal”.
	No âmbito do TCU, o legislador ordinário relacionou expressamente o simples fato da omissão no dever de prestar contas como causa suficiente para o julgamento das contas como irregulares (Lei 8.443/92, art. 16, III, “a”) .
	O julgamento pela irregularidade das contas há de harmonizar-se com uma das duas hipóteses previstas no artigo 19 da Lei 8.443/1992. Caso haja débito, o julgado fundamentar-se-á no caput do mencionado artigo e o administrador poderá ser multado em até 100% do valor (art. 57) ; caso não haja débito, ele terá por supedâneo o parágrafo único desse artigo, que impõe multa do inciso I do artigo 58.  Não há como, sob a vigência da Lei 8.443/1992, proferir juízo pela irregularidade das contas sem que se tenha por espeque uma das duas hipóteses consignadas no mencionado artigo. 
	Também, não haveria como, em plena vigência da Lei Orgânica do TCU, esta Corte de Contas optar por não aplicar um de seus dispositivos, por entendê-lo inadequado, uma vez que ele é plenamente conforme com a Constituição e com a estrutura normativa em vigor.
	A hipótese em discussão, efetivamente, não é alcançada pelo comando legal insculpido no caput do artigo 19 da Lei Orgânica do TCU, pois, afastado o débito, verifica-se a possibilidade de enquadramento no parágrafo único, transcrito a seguir:
“Parágrafo único. Não havendo débito, mas comprovada qualquer das ocorrências previstas nas alíneas a, b e c do inciso III do art. 16, o Tribunal aplicará ao responsável a multa prevista no inciso I do art. 58 desta lei.”
	A única forma de afastar o débito do gestor inicialmente omisso decorre da regularidade dos gastos, fato que, por si só, não afasta a irregularidade proveniente da omissão. Essa exatamente a hipótese a que se refere o parágrafo único do artigo 19 da Lei Orgânica do TCU, ao citar a alínea “a” e prever a possibilidade de o responsável ter suas contas julgadas irregulares, por omissão, sem débito. 
	Por força do texto legal, devidamente regulamentado por meio do § 4º do artigo 209 do Regimento Interno do TCU, a comprovação intempestiva da regularidade dos dispêndios, com o correspondente afastamento do débito, só pode resultar no julgamento pela regularidade das contas, quando a omissão é plenamente justificada.
	A tese contrária, no sentido de que a posterior comprovação de regularidade de gastos tem o condão de afastar a omissão, sem a apresentação de justificativas verossímeis e aceitas, torna inútil ou inaplicável a hipótese prevista na lei. É evidente que uma disposição legal não deve ser interpretada de modo que se torne inaplicável. 
	Não deve prosperar o entendimento de que a alínea “a” do inciso III do artigo 16 não seria aplicável a casos semelhantes ao que ora se discute, porque a lei, como demonstrado, já tratou da questão.
	Assim, a lei faculta ao gestor omisso a comprovação da regularidade da aplicação dos recursos, com o objetivo de afastar-lhe a imputação de débito, sem, contudo, afastar a irregularidade decorrente da omissão, a menos que esta seja suficientemente justificada.
	Esse entendimento é o único em consonância com todas as referências legais anteriormente citadas, que enfatizam não só o dever constitucional de prestar contas do bom uso dos recursos públicos geridos, mas, também, a importância de essa obrigação ocorrer no prazo e na forma devidas, sob pena de comprometer e até mesmo impedir o controle a cargo dos órgãos concedentes e dos órgãos de controle interno e externo.
	Tal comprometimento, no âmbito deste Tribunal, percebe-se nos inúmeros casos em que a prestação de contas é realizada de forma extemporânea, após longa omissão dos responsáveis, ocasiões em que, salvo raríssimas exceções, há certa condescendência na análise de documentos apresentados a título de prestação de contas, quando, na verdade, tal análise deveria ser extremamente criteriosa, afastando a regularidade da despesa, cujo aproveitamento pela sociedade não restasse comprovado. 
	A redação atual do Regimento Interno do TCU veio disciplinar a possibilidade de o gestor justificar sua omissão, com a consequente possibilidade de o gestor lograr sanar o débito e a omissão, o que conduziria à regularidade das contas.
	Na redação pretérita do Regimento Interno, não estava clara a possibilidade de facultar ao gestor a oportunidade de justificar sua falha. O então § 3º do art. 209 do RI/TCU, estabelecia que a apresentação de prestação de contas tardia não elidiria a omissão, podendo o débito ser afastado caso a documentação apresentada estivesse de acordo com as normas legais e regulamentares e demonstrasse a boa e regular aplicação dos recursos, conforme segue:
“Art. 209 (...) 
§ 3º Citado o responsável pela omissão de que trata o inciso I, a apresentação de prestação de contas posterior não elidirá a irregularidade, podendo o débito ser afastado caso a documentação apresentada esteja de acordo com as normas legais e regulamentares e demonstre a boa e regular aplicação dos recursos”.
	Veja-se que a nova redação, agora albergada no § 4º, do art. 209 do RI/TCU, menciona a necessidade de que o gestor seja instado a justificar sua omissão, deixando assente que a apresentação intempestiva das contas, desacompanhadas das devidas justificativas, não afasta a irregularidade. 
§ 4º Citado o responsável pela omissão de que trata o inciso I, bem como instado a justificar essa omissão, a apresentação posterior das contas, sem justificativa para a falta, não elidirá a respectiva irregularidade, podendo o débito ser afastado caso a documentação comprobatória das despesas esteja de acordo com as normas legais e regulamentares e demonstre a boa e regular aplicação dos recursos, sem prejuízo de aplicação da multa prevista no inciso I do art. 268.
	O disposto na norma transcrita guarda perfeita compatibilidade com as hipóteses legais contidas na Lei Orgânica do TCU e constitui redação mais consentânea com a jurisprudência vigente. O gestor omisso somente poderá ter suas contas julgadas sem débito se, evidentemente, vier a prestá-las, após configurada a omissão e ser instado pelo Tribunal a fazê-lo, e lograr comprovar a correta aplicação dos recursos públicos.
	Mas a comprovação do correto emprego das verbas federais não implica a regularidade das contas, uma vez que permanece a irregularidade da omissão. Nesses casos a lei prevê a hipótese de incidência expressa e obrigatória do julgamento pela irregularidade das contas do gestor omisso, mas sem débito. 
	A tese contrária implica tornar necessariamente ineficaz e sem aplicação comando legal expresso, vigente e absolutamente conforme a Constituição, enfraquecendo as normas legais e as normas expressas, constantes do convênio, assinado pelos responsáveis que, deliberadamente, optam por descumprir os prazos.
	O Regimento Interno, de forma razoável, permite afastar a irregularidade das contas em caso de omissão apenas se o gestor justificar devidamente a falta cometida, ou seja, demonstrar, de forma cabal, a impossibilidade de ter prestado suas contas tempestivamente.
	O principal argumento utilizado pelo E. Relator, para alterar o entendimento estabelecido neste Tribunal, é o advento da Lei da Ficha Limpa, materializada na Lei Complementar 135/2010. No entanto, esse fato em nada modifica o cenário de aplicação da Lei Orgânica do TCU.
	Quem tem as contas julgadas irregulares não se torna, automaticamente, inelegível. 
	Via de regra, o julgamento das contas pelo TCU não acarreta a inelegibilidade. Eventual julgamento pela irregularidade das contas pode ensejar, quando muito, que o Ministério Público Eleitoral, ou outro legitimado, impugne o registro da candidatura. E somente terá sucesso se comprovar que o impugnado praticou ato doloso de improbidade.
	Caberia ainda ao interessado provar que as contas julgadas pelo TCU revelam existência de irregularidade insanável, matéria que, usualmente, não é abarcada pela Corte de Contas.
	Basta ver a ementa de julgados recentes do TSE para corroborar a necessidade de outros elementos além da rejeição das contas pelo TCU.
EMBARGOS DE DECLARAÇÃO. ELEIÇÕES 2016. VEREADOR. REGISTRO DE CANDIDATURA. IMPUGNAÇÃO. INELEGIBILIDADE. CONTAS PÚBLICAS DESAPROVADAS. ART. 1º, I, G, DA LC 64/90. DESPESAS COM COMBUSTÍVEL. AUSÊNCIA DE DEMONSTRAÇÃO DE FINALIDADE PÚBLICA. VÍCIOS INSANÁVEIS. ATO DOLOSO DE IMPROBIDADE ADMINISTRATIVA. 
1. No acórdão embargado, em julgamento unânime, esta Corte Superior proveu os recursos especiais do Parquet e de Rodrigo Ribeiro de Oliveira para indeferir o registro de candidatura do embargante ao cargo de vereador de Sirinhaém/PE nas Eleições 2016 com base na inelegibilidade do art. 1º, I, g, da LC 64/90.
2. Assentou-se, em suma, a existência de contas do exercício financeiro de 2010 rejeitadas pelo Tribunal de Contas do Estado de Pernambuco por falhas insanáveis configuradoras de ato doloso de improbidade administrativa, haja vista o uso irregular de verbas de gabinete para despesas com combustível sem prova de efetiva finalidade pública. 
VÍCIOS. CONTAS. PREMISSAS CONTIDAS NO ARESTO A QUO. AUSÊNCIA. REEXAME DE FATOS E PROVAS. POSSIBILIDADE. REENQUADRAMENTO JURÍDICO. OBSCURIDADE E CONTRADIÇÃO. INEXISTÊNCIA. 
3. Ao contrário do que aduz o embargante, o provimento do recurso especial para indeferir o registro não demandou reexame de fatos e provas (vedado pela Súmula 24/TSE) , porquanto todas as premissas adotadas por esta Corte incluindo trechos do decisum do órgão de contas integram de modo expresso o aresto a quo, conforme se demonstrou à exaustão.
4. Extrai-se da moldura fática do acórdão do TRE/PE, por sua vez composta por trechos do decisum em que se rejeitaram as contas, que "não restou satisfatoriamente comprovada a finalidade pública das despesas com aquisição de combustível no montante de R$ 24.264,69" e que há "indícios de que a documentação foi produzida unicamente para justificar os gastos, sem a correspondente materialidade da despesa" (fl. 194) . 
5. Consta, ainda, que as notas fiscais das supostas despesas fazem "referência a quantidades mensais de gasolina bem superiores ao razoável" (fl. 195) . 
6. Nesse contexto, reitere-se que despesas contraídas pelo candidato com combustível, enquanto vereador, sem demonstração do respectivo fim público, configuram vício de natureza insanável e ato doloso de improbidade administrativa. Precedentes, com destaque para o AgR-REspe 166-94/RJ, rel. Min. Herman Benjamin, sessão de 3.11.2016, e o REspe 104-79/PE, rel. Min. Henrique Neves da Silva, DJe de 17.5.2013. 
7. Os supostos vícios apontados denotam propósito do embargante de rediscutir matéria já decidida, providência inviável na via aclaratória. Precedentes. 
CONCLUSÃO. VÍCIOS INEXISTENTES. EMBARGOS REJEITADOS.
8. Embargos de declaração rejeitados.
 (RESPE - Embargos de Declaração em Recurso Especial Eleitoral nº 7012 - SIRINHAÉM – PE, Acórdão de 10/04/2018, Relator Min. Jorge Mussi, DJE de 15/05/2018, Página 30-31) 
	Veja-se, ainda, caso em que o TSE não declara a inelegibilidade do candidato com contas rejeitadas pelo TCU:
ELEIÇÕES 2016. AGRAVO REGIMENTAL. RECURSO ESPECIAL. REGISTRO DE CANDIDATURA. PREFEITO ELEITO (DEM) . DEFERIDO. INELEGIBILIDADE. ART. 1º, I, G, DA LEI COMPLEMENTAR Nº 64/1990. PARTIDO DEMOCRÁTICO TRABALHISTA (PDT) MUNICIPAL. PEDIDO DE INGRESSO NO FEITO. ASSISTENTE SIMPLES. PARTIDO POLÍTICO PELO QUAL FILIADO O SEGUNDO COLOCADO NAS ELEIÇÕES MAJORITÁRIAS. INTERESSE DE FATO. INDEFERIMENTO DO PEDIDO. MINISTÉRIO PÚBLICO ELEITORAL. TRIBUNAL DE CONTAS DA UNIÃO (TCU) . NÃO COMPROVAÇÃO DA APLICAÇÃO DE PARTE DOS RECURSOS ARRECADADOS. CONVÊNIO FEDERAL. DOLO NÃO CONFIGURADO. INABILIDADE EM GERENCIAR A COISA PÚBLICA. SÚMULA Nº 24/TSE. DISSÍDIO JURISPRUDENCIAL. SÚMULA Nº 30/TSE. NÃO PROVIMENTO. 
 (...) 
Do agravo regimental do Ministério Público Eleitoral 
5. Rejeitadas as contas do candidato, ora agravado, pelo Tribunal de Contas da União na qual demonstrada a aplicação de apenas 80,85% dos recursos arrecadados mediante convênio firmado com a União para fins de "recuperação do Canal do Ribeirão São Caetano e a recuperação das redes de água e esgoto em diversas ruas do Bairro de Santa Rita" o Tribunal Regional da Bahia afastou a inelegibilidade prevista no art. 1º, I, g, da LC nº 64/1990 porque evidenciada "culpa proveniente de mera inabilidade em gerenciar a coisa pública". Compreensão em sentido diverso exigiria o reexame da moldura fática assentada pela corte de origem, providência inviável nesta instância especial. Aplicação da Súmula nº 24/TSE. 
6. À míngua da rejeição das contas em percentual elevado, inexistem nos autos elementos conducentes à configuração da má fé, malversação de verbas públicas ou enriquecimento ilícito do candidato eleito. 
Agravos regimentais conhecidos e não providos.
 (RESPE - Agravo Regimental em Recurso Especial Eleitoral nº 40112 - ITABUNA – BA, Acórdão de 10/04/2018, Relatora Min. ROSA WEBER, DJE de 14/05/2018, Página 93/94) 
	A Justiça Eleitoral somente rejeita as candidaturas dos que tiveram identificado em suas contas ato doloso de improbidade e vício insanável. Temerário acreditar que a Justiça Eleitoral haveria de considerar vício insanável a prestação de contas que comprovou o bom uso dos recursos públicos, em que pese permanecer a irregularidade da omissão.
	A deliberação do TCU não possui, portanto, o gravame de que se poderia cogitar, em primeira análise, nem possui os efeitos deletérios que preocupam os gestores.
	Não há, portanto, necessidade de alterar a atual jurisprudência. A lei prevê expressamente o julgamento pela irregularidade das contas, por omissão, sem débito, nos exatos termos em que temos sempre julgado; desse julgamento não ocorrem gravames maiores ao gestor, que não se encontra automaticamente inelegível.
	Há, ainda, sério argumento contrário à mudança da jurisprudência. Cientes da possibilidade do julgamento pela regularidade das contas, mesmo em caso de deliberada omissão, surge incentivo pernicioso para que os gestores não apresentem as contas tempestivamente. Com a consequente apresentação, somente após citação pelo Tribunal, são excluídas ou postergadas importantes fases de análise das contas pelo órgão concedente, tomador de contas e controles internos, impostas pela legislação com o objetivo de robustecer as conclusões finais do processo.
	Esse entendimento demandará ainda mais os esforços e dispêndios da Administração, que passará a ter de cobrar dos gestores inadimplentes que cumpram o dever registrado na Carta Magna, na legislação e nos instrumentos pactuados. Transformará o TCU em mero cobrador de contas e os prefeitos e gestores, beneficiados por recursos federais, em incapazes de cumprir as obrigações a que expressamente se comprometeram em termos e convênios.
	Tomando por base o valor estabelecido no artigo 6º da Instrução Normativa TCU-71/2012 para dispensar a instauração de TCE, considero o processo de custo elevado (R$ 100.000,00 em 2016) . Considerando que estamos tratando de casos que concluem pela ausência de débito, esse dispendioso processo será iniciado unicamente em razão de descuido e falta de zelo do gestor com os prazos estabelecidos. Lembro que a multa estabelecida no artigo 58 da Lei Orgânica tem valor muito inferior aos custos gerados pela TCE. 
	A meu ver, é um contrassenso o Tribunal tomar decisão que vai de encontro à sua missão de assegurar a regular aplicação dos recursos públicos, incentivando a ineficiência e gastos desnecessários.
	O atraso ou a ausência da prestação de contas, associado à ausência de justificativas verossímeis, na maior parte dos casos, decorre da deliberada vontade dos gestores de não as prestar, uma vez sopesados os benefícios obtidos relativamente à sanção imposta. Sabem bem os gestores que raras vezes são de fato afetados no seu patrimônio ou em sua capacidade eleitoral.
	No âmbito da Administração Pública, que repassa os recursos e recebe a prestação das contas, aliás, pequenos atrasos são tidos por irrelevantes, não gerando outras consequências para os gestores que, muitas vezes, são instados plúrimas vezes, até que prestem as contas.
	Em tempos de elevado avanço tecnológico das formas de comunicação e dada a natureza dos documentos exigidos numa prestação de contas - produzidos concomitantemente à execução dos ajustes - parece-me desarrazoado e temerário aceitar o atraso não justificado na sua entrega aos órgãos de controle. 
	Dessa forma, estaria o Tribunal a premiar o gestor desidioso, que resolve cumprir seu dever apenas quando é chamado, se assim o for, muitas vezes, até em recurso de revisão, às vésperas de eleições, para o exercício de cargos públicos relevantes, esquivando-se do controle de seus atos. 
	No contexto atual, em que a sociedade clama por que as instituições combatam fortemente quaisquer desvios de comportamento dos que a administram e tem sob guarda os escassos recursos públicos, é inaceitável que o Tribunal atue de forma contrária a tais anseios.      
	Por essas razões, com as devidas vênias, não há fundamento para alteração de entendimento consolidado, no sentido de apenar o gestor omisso somente com a aplicação da multa do artigo 58, II, da Lei Orgânica do TCU, julgando suas contas regulares com ressalva. 
Considerando o exposto e em consonância com o Ministério Público junto ao TCU, manifesto-me pela irregularidade das contas de Joaquim Antônio Coutinho Ribeiro e de Maria Elizabeth Negrão Silva, aplicando-lhes a multa prevista no artigo 58 da Lei 8.443/1992.
Em relação à empresa Cimasp, alinho-me ao posicionamento do E. relator, para excluí-la da relação processual, tendo em vista a comprovação da ausência de débito.
	Assim, voto para que o Tribunal adote o acórdão que ora submeto à apreciação do Plenário.  
TCU, Sala das Sessões Ministro Luciano Brandão Alves de Souza, em 13 de março de 2019.
WALTON ALENCAR RODRIGUES
Revisor